ACORDAO-COMPLETO-2413103

ACÓRDÃO 68/2021 ATA 1/2021 - PLENÁRIO

VISTOS, relatados e discutidos estes autos que tratam de Pedido de Reexame interposto empresa Linkcon Ltda. - Eireli contra o Acórdão 339/2019-TCU-Plenário, por meio do qual, entre outras medidas, o TCU declarou a sua inidoneidade para participar de licitação na Administração Pública Federal pelo prazo de 3 (três) anos, nos termos do art. 46 da Lei 8.443/1992;
ACORDAM os Ministros do Tribunal de Contas da União, reunidos em Sessão do Plenário, ante as razões expostas pelo Relator, e com fundamento nos arts. 32, parágrafo único, 33 e 48, da Lei 8.443/1992, em:
9.1. conhecer do Recurso interposto, para, no mérito, dar-lhe provimento parcial, e dar a seguinte redação ao item 9.3. do Acórdão 339/2019-TCU-Plenário:
"9.3. declarar a inidoneidade da empresa Linkcon Eireli EPP (CPNJ 05.323.742/0001-71) para participar de licitação na Administração Pública Federal pelo prazo de 1 (um) ano, nos termos do art. 46 da Lei 8.443/1992, em virtude de prática fraudulenta comprovada no Pregão Eletrônico 6/2018 promovido pela Funasa";
9.2. dar ciência desta decisão à recorrente e aos demais interessados.

Pedido de reexame interposto contra acórdão que aplicou pena de inidoneidade para a recorrente no âmbito de processo de representação sobre supostas irregularidades na condução do procedimento licitatório para contratar serviços de desenvolvimento e manutenção de sistemas de informação, na modalidade de fábrica de software.

Fundação Nacional de Saúde.

3. Interessados/Responsáveis/Recorrentes:
3.1. Interessado: Linkcon Ltda - Eireli (05.323.742/0001-71).
3.2. Responsável: Linkcon Ltda - Eireli (05.323.742/0001-71).
3.3. Recorrente: Linkcon Ltda - Eireli (05.323.742/0001-71).

13.1. Ministros presentes: Ana Arraes (Presidente), Walton Alencar Rodrigues, Benjamin Zymler, Augusto Nardes, Aroldo Cedraz (Relator), Raimundo Carreiro, Bruno Dantas e Jorge Oliveira.
13.2. Ministro-Substituto convocado: Marcos Bemquerer Costa.
13.3. Ministro-Substituto presente: André Luís de Carvalho.

ACORDAO-COMPLETO-2458545

Acórdão 487/2021 - Plenário

AROLDO CEDRAZ

Ministro Augusto Nardes.

Adoto como Relatório a instrução da Secretaria de Recursos (peça 138) , que contou com a anuência do corpo diretivo da unidade (peça 139 e 140) :
INTRODUÇÃO
1.	Trata-se de pedido de reexame (peças 120 a 130) interposto pela empresa Linkcon Ltda. - Eireli contra o Acórdão 339/2019-TCU-Plenário (peça 96) , cujo teor se encontra abaixo transcrito:
VISTOS, relatados e discutidos estes autos em que se aprecia representação, com proposta de medida cautelar, formulada pela empresa Basis Tecnologia da Informação S.A., dando conta de supostas irregularidades na condução do procedimento licitatório afeto a Concorrência Pública Pregão Eletrônico (PE) 6/2018 promovido pela Fundação Nacional de Saúde (Funasa) ; 
ACORDAM os Ministros do Tribunal de Contas da União, reunidos em sessão do Plenário, ante as razões expostas pelo Relator, em: 
9.1. com fundamento nos artigos 235 e 237, inciso VII e parágrafo único, do Regimento Interno do TCU, c/c o art. 113, § 1º, da Lei 8.666/1993 e art. 103, § 1º, da Resolução-TCU 259/2014, conhecer da presente Representação, para, no mérito, considerá-la prejudicada, por perda do seu objeto, diante da revogação do Pregão Eletrônico 6/2018; 
9.2. revogar a medida cautelar concedida por meio de despacho proferido em 10/9/2018 (peça 41) , referendada por meio do Acórdão 2133/2018-TCU-Plenário (peça 42) , com fundamento no § 5° do art. 276 do Regimento Interno do TCU; 
9.3. declarar a inidoneidade da empresa Linkcon Eireli EPP (CPNJ 05.323.742/0001-71) para participar de licitação na Administração Pública Federal pelo prazo de 3 (três) anos, nos termos do art. 46 da Lei 8.443/1992, em virtude de prática fraudulenta comprovada no Pregão Eletrônico 6/2018 promovido pela Funasa; 
9.4. dar ciência à Fundação Nacional de Saúde (Funasa) , com fundamento no art. 7º da Resolução-TCU 265/2014 e com vistas à adoção de providências internas que previnam a ocorrência de outras falhas semelhantes, de que a exigência contida no Anexo VII do edital do Pregão Eletrônico 6/2018 no sentido de que a licitante utilize ferramenta de robotização durante a realização de prova de conceito em processo de contratação de fábrica de software, constitui-se em exigência excessiva, dispensável, impertinente e irrelevante à prestação do objeto pretendido, além de constituir despesa à licitante desnecessária e anterior à própria celebração do contrato, infringindo, assim, o princípio constitucional da isonomia, o art. 3º, caput e § 1º, inciso I, da Lei 8.666/1993, c/c o art. 37, inciso XXI, da Constituição Federal, por analogia, a jurisprudência desta Corte, a exemplo dos Acórdãos 165/2009, 1.227/2009 e 1.229/2008, todos do Plenário, e a Súmula-TCU 272; 
9.5. determinar à Fundação Nacional de Saúde (Funasa) , nos termos do art. 3º da Instrução Normativa Conjunta MP/CGU 1/2016 c/c art. 17 do Decreto 9.203/2017, que comprove, em sua próxima prestação de contas, que estão sendo implementados, mantidos, monitorados e revisados os controles internos da gestão dos processos licitatórios, tendo por base a identificação, a avaliação e o gerenciamento de riscos, a exemplo dos que foram identificados neste processo (prejuízo à competitividade do certame em decorrência do descumprimento de legislação e fraude praticada por licitante) ; 
9.6. recomendar à Fundação Nacional de Saúde (Funasa) , com fundamento no art. 250, inciso III, do Regimento Interno do TCU, que, em futuros processos de contratação, abstenha-se de incluir cláusulas prejudiciais ao equilíbrio financeiro das partes envolvidas, a exemplo do subitem 7.7.2.2 do termo de referência do Pregão Eletrônico 6/2018, em afronta ao disposto no art. 37, inciso XXI, da Constituição Federal; 
9.7. enviar cópia desta deliberação e demais elementos considerados relevantes à Procuradoria da República do Distrito Federal e Territórios, para que ajuíze ações civis e penais que entender pertinentes, face à fraude à licitação perpetrada pela empresa Linkcon Eireli EPP (CPNJ 05.323.742/0001-71) ; 
9.8. enviar cópia desta deliberação e demais elementos considerados relevantes à Secretaria da Receita Federal do Brasil para que adote as medidas consideradas cabíveis, face aos indícios de cometimento de fraudes tributária e contábil, além de sonegação fiscal, praticados pela empresa Linkcon Eireli EPP (CPNJ 05.323.742/0001-71) ; 
9.9. dar ciência desta decisão à Fundação Nacional de Saúde (Funasa) e às empresas Basis Tecnologia da Informação S.A. (CNPJ 11.777.162/0001-57) e Linkcon Eireli EPP (CPNJ 05.323.742/0001-71) ; e 
9.10. arquivar os presentes autos.
2.	A decisão contestada está relacionada com o Pregão Eletrônico (PE) 6/2018, realizado pela Fundação Nacional de Saúde (Funasa) para contratar serviços de desenvolvimento e manutenção de sistemas de informação, na modalidade de fábrica de software. O objeto do certame era composto de um item, totalizando de 12.273 pontos de função (PF) , cujo valor unitário foi estimado em R$ 710,10 ou R$ 8.715.057,30 no total (peça 3, p. 1 e 162-165) . 
HISTÓRICO 
3.	Em 21/6/2018, a empresa Basis representou perante o TCU com a finalidade de denunciar possíveis irregularidades relacionadas com o PE 6/2018, de responsabilidade da Funasa (peça 1) .
4.	A sessão de abertura das propostas do pregão ocorreu em 28/6/2018. Inicialmente, a empresa Basis Tecnologia da Informação S.A. ofereceu o melhor lance no valor de R$ 6.638.927,00, seguida pela empresa Hominus Gestão e Tecnologia Ltda., com um lance de R$ 6.639.000,00 (peças 26 e 33) . 
5.	No entanto, durante a sessão, a pregoeira informou acerca da participação de empresa de pequeno porte (EPP) optante de benefício da Lei Complementar (LC) 123/2006, razão pela qual a EPP teria a possibilidade de exercer direito de preferência legalmente assegurado após o encerramento de todos os itens. Assim, ela avisou à EPP, no caso, à empresa Linkcon, sobre a possibilidade de ela enviar ou desistir de apresentar lance final inferior ao lance vencedor para o item 1 (peça 26) .
6.	Ato contínuo, a Linkcon apresentou proposta no valor de R$ 6.637.000,00, utilizando, dessa forma, o direito de preferência assegurado às microempresas (ME) e EPP nas licitações. Em seguida, a empresa encaminhou documentação para avaliação de sua habilitação, mas houve necessidade de realizar diligência para sanar dúvidas acerca do atendimento dos critérios adotados, conforme mensagem de 5/7/2018. Em decorrência dessa situação, o pregão foi suspenso nessa data (peça 26) .
7.	Alguns dias antes da suspensão, em 29/6/2018, no âmbito do TCU, os argumentos da representação impetrada pela empresa Basis foram avaliados em instrução inicial. Na ocasião, consideraram-se insuficientes as evidências e informações sobre as supostas irregularidades, abaixo enumeradas, alegadas pela empresa representante (peça 4) : 
	a) exigência excessiva relativa à prova de conceito (POC) ; 
	b) incorreções na definição dos prazos dos serviços; 
	c) ausência de detalhes em caso de alterações de ordens de serviços; e 
	d) subjetividade na definição de horários e acréscimos de pagamento em casos emergenciais. 
8.	Dessa forma, com anuência do Ministro-Relator, foi realizada oitiva prévia da Funasa, em 4/7/2018, para pronunciamento acerca do disposto na representação. Além disso, também foi requisitada a apresentação de informações com a finalidade de esclarecer a existência ou não dos pressupostos que caracterizariam a necessidade de adoção da medida cautelar pleiteada pela representante (peças 6 e 7) . 
9.	Na mesma ocasião, por intermédio de ofício de 4/7/2018, foi dada, à empresa Linkcon, a oportunidade para manifestação sobre os fatos apontados na representação, em razão da possibilidade de futura anulação do PE 6/2018 (peça 8) . 
10.	A Funasa apresentou sua resposta em reunião realizada na Secretaria de Fiscalização de Tecnologia da Informação (Sefti) no dia 31/7/2018. Por seu turno, a Linkcon se pronunciou por meio de seu advogado alegando que caberia somente manifestação do órgão contratante, por se tratar de fatos de sua exclusiva competência (peças 17, 27 e 36) .
11.	Da análise do documento apresentado pela Funasa, a Sefti concluiu que houve indícios da presença de exigência impertinente ao objeto do instrumento convocatório do PE 6/2018, relativa a uma ferramenta de robotização a ser avaliada na POC, a qual, além de excessiva, seria dispensável à garantia do cumprimento das obrigações (peça 38, p. 8-9, parágrafos 43-44) .
12.	Também concluiu que a obrigação de a contratada aceitar ajustes de até 30% do total de pontos de função da contagem detalhada final, sem ônus adicional à contratante, prevista no subitem 7.2.2 do edital, poderia representar obrigação excessiva à contratada sem a devida contrapartida pecuniária (peça 38, p. 15, parágrafo 78) . 
13.	Por outro lado, considerou improcedentes as alegações da representante quanto à incorreção dos prazos dos serviços e quanto à subjetividade na definição de horários e de acréscimos de pagamento em casos emergenciais (peça 38, p. 12-13, parágrafo 67, e 16, parágrafo 87) . 
14.	Na análise da Secretaria, também foi constatado que a Linkcon, embora tenha ganhado a licitação fazendo uso de sua condição de EPP, auferiu receita operacional bruta incompatível com esse enquadramento. Por essa razão, identificou indício de fraude à licitação no caso sob exame (peça 38, p. 16-18, parágrafos 88-99) . 
15.	Face às suas conclusões, a Sefti propôs realizar nova oitiva da Funasa para esclarecer quanto às duas exigências consideradas ilegais, além de audiência da empresa Linkcon para apresentar razões de justificativa quanto à sua participação no PE 6/2018 como EPP sem os pressupostos necessários para seu enquadramento nessa categoria (peça 38, p. 8, 15 e 20, parágrafo 108.2) . 
16.	Também propôs adoção de medida cautelar para suspender o PE 6/2018 até deliberação do mérito da representação. As propostas foram acolhidas pelo Relator em seu despacho de 10/9/2018, e a cautelar, referendada por meio do Acórdão 2133/2018-TCU-Plenário, exarado em 12/9/2018 (peças 38, p. 19, parágrafo 107, 41, p. 5-6, e 42) . 
17.	Em comunicação por e-mail com a Sefti, ocorrida em 22/11/2018, a Funasa informou que a Linkcon participou do certame como EPP e, em função dessa condição, venceu a disputa. Contudo, logo após, houve denúncia da empresa Basis de que o faturamento da vencedora estava acima do limite para essa condição, o que restou posteriormente comprovado. Assim, a proposta da Linkcon foi recusada (peça 64) . 
18.	Ainda na comunicação, relatou-se que foi sugerida a revogação do certame em função das falhas apontadas pela Sefti. Em função das irregularidades apontadas, o presidente da Funasa assinou o ato de revogação do PE 6/2018 em 11/9/2018 (peças 63 e 64) . 
19.	Em instrução de 6/12/2018, a Sefti analisou a nova situação, inclusive a documentação enviada pela Funasa em resposta à oitiva retro citada (peça 68) .
20.	Para a Secretaria, a exigência relativa ao uso de ferramenta de robotização na POC, a qual deveria atender a pelo menos 80% dos 132 requisitos definidos no edital, atentaria contra o princípio constitucional da isonomia. Apesar disso, constatou-se que a irregularidade não teria causado prejuízo à Funasa em decorrência da revogação do pregão (peça 68, p. 15) . 
21.	Quanto ao uso do direito de preferência pela Linkcon, entendeu-se que a empresa não reunia condições de exercê-lo, configurando fraude à licitação. Adicionalmente, concluiu-se que a fraude foi perpetrada de forma consciente pela licitante, com má-fé e dolo (peça 68, p. 15) . 
22.	Além dessa fraude, constataram-se indícios de fraude contábil e tributária, além de sonegação fiscal. Tendo em vista o envolvimento da empresa em outros processos do TCU, foi proposta a declaração de inidoneidade da Linkcon para participar de licitação na Administração Pública Federal (APF) (peça 68, p. 15) .
23.	A par dessa proposta, outras foram formuladas relacionadas com o controle da licitação, a exemplo da revogação da cautelar e da assinatura de prazo para anulação do pregão em comento. As medidas propostas foram referendadas pelos dirigentes da unidade (peças 68, p. 15-16, 69 e 70) .
24.	Em seu voto (peça 97) , o Relator basicamente concordou com o encaminhamento sugerido pela Sefti, com exceção daquele relativo à anulação do pregão, visto que a Funasa já havia adotado o procedimento de revogar o certame. Dessa forma, em sessão plenária de 20/2/2019, prolatou-se o acórdão ora combatido.
25.	A empresa Linkcon opôs embargos de declaração contra a decisão, os quais foram rejeitados em 25/9/2019, mediante Acórdão 2278/2019-TCU-Plenário. Em 18/10/2019, entrou com o presente pedido de reexame com o objetivo de reformular a decisão guerreada (peças 111, 115 e 120) .
26.	Por meio despacho de 22/11/2019, o Relator conheceu do recurso e determinou o envio dos autos para exame de mérito por parte da Serur (peça 136) .
EXAME DE ADMISSIBILIDADE 
27.	Reitera-se o exame preliminar de admissibilidade constante à peça 133, ratificado pelo Relator, Exmo. Ministro Aroldo Cedraz, nos termos do artigo 48 da Lei 8.443/1992, c/c os artigos 277, inciso II, e 278, caput e § 1º, 285 e 286 do RI/TCU, suspendendo-se os efeitos do item 9.3 do Acórdão 339/2019-TCU-Plenário em relação ao recorrente (peça 136) .
EXAME TÉCNICO
28.	Esta instrução se destina a analisar o recurso impetrado pela Linkcon e está dividida em tópicos que correspondem aos argumentos da empresa, à análise, à conclusão e à proposta de encaminhamento. A análise abrange os seguintes assuntos: cerceamento do direito de defesa, perda de objeto da representação, boa-fé, primariedade, reincidência e ausência de vantagem. 
Argumentos da empresa Linkcon (peças 120 a 130) 
29.	De início, a empresa examina os requisitos de admissibilidade do recurso e defende que ele é tempestivo e merece ser conhecido, com atribuição de efeito suspensivo. Depois, traça uma breve síntese do processo e, em seguida, passa a discorrer acerca dos fundamentos jurídicos para a reforma da decisão recorrida (peça 120, p. 1-3) .
30.	Preliminarmente, sustenta que houve cerceamento do seu direito de defesa, que seria causa de nulidade da decisão recorrida. Sobre o assunto, tece a seguinte argumentação (peça 120, p. 3-6) :
	a) Pugnou pela retirada do processo de pauta, conforme descreveu por ocasião dos embargos de declaração opostos pela empresa (peças 82 e 92) .
	b) Antes da emissão do acórdão recorrido, pretendia distribuir pessoalmente memoriais para os ministros do TCU, bem como despachar com o Relator e estar presente à sessão de julgamento.
	c) Houve omissão quanto ao pleito, pois não há registro do despacho desta petição, o que impediu o pleno exercício do seu direito ao contraditório e à ampla defesa, corolários do devido processo legal.
	d) No seu voto o Relator entendeu que não houve, por parte do recorrente, pedido específico de sustentação oral e que não é causa de nulidade do julgamento a ausência do advogado da parte. 
	e) Lembra que a sustentação oral, na forma do artigo 168 do Regimento Interno do TCU (RI/TCU) , pode ser feito por simples requerimento até quatro horas antes do julgamento. 
	f) O advogado responsável pela defesa da Linkcon não poderia estar presente, nem na sessão e nem nos dias anteriores para distribuição dos memoriais, como comprovam as passagens aéreas previamente adquiridas antes da publicação da pauta de julgamento.
	g) Essa impossibilidade deveria justificar a retirada de pauta do processo para não haver cerceamento do direito de defesa.
	h) Não haveria necessidade de se requerer a sustentação oral naquele momento, porque o advogado, patrono do recorrente, não estaria presente. Dessa forma, um pedido dessa natureza poderia passar ideia de má-fé procrastinatória e não, de simples exercício do direito de defesa. 
	i) O pedido de retirada de pauta era mais amplo, não se relacionando somente com a sustentação oral, mas, principalmente, com o desejo de distribuir memoriais. Tal não seria possível de fazer no dia do julgamento, pois não se consegue visitar todos os gabinetes em um único dia.
	j) Essa preliminar já foi debatida pelo TCU no bojo do Acórdão 808/2019-TCU-Segunda Câmara. Nessa oportunidade, constava o nome do advogado na ata da sessão, mas, mediante juntada das passagens aéreas, restou comprovado que ele estaria impossibilitado de comparecer à sessão.
	l) De acordo com essa decisão, a omissão do nome de advogado legalmente constituído na pauta da sessão caracteriza prejuízo ao direito de requerer sustentação oral e de apresentar memoriais previamente à sessão. É causa, portanto, de nulidade absoluta da decisão, pois se trata de vício insanável, que prejudica o exercício da ampla defesa e do contraditório.
31.	Ainda de forma preliminar, argumenta que houve perda de objeto da representação, conforme resumido abaixo (peça 120, p. 6-11) :
	a) A Funasa revogou a licitação que deu origem à representação mediante ato de 10/9/2018.
	b) Com a revogação da licitação ocorreu a perda do objeto da representação, conforme dois julgados do TCU que evidenciariam este entendimento, razão pela qual deveria ser arquivado o processo, conforme exposto antes da emissão do acórdão recorrido. 
	c) No relatório final da representação, contudo, entendeu-se que os dois julgados elencados pela empresa tratavam de casos diversos da representação em análise, pois a revogação não teria sido publicada oficialmente e, portanto, o certame não teria sido revogado de fato. 
	d) Tal argumentação não procede, pois é pacífico o entendimento doutrinário e jurisprudencial de que, ante a revogação do certame por ato do gestor do órgão, há perda do objeto, com extinção do processo sem resolução do mérito e posterior arquivamento.
	e) A transcrição de três julgados demonstra esse entendimento.
	f) A revogação da licitação demonstra que dano algum foi gerado ao erário, bem como atropelo nenhum foi ocasionado no processo licitatório.
	g) Como narrado pela Sefti, achados do processo inviabilizaram a continuação do certame, fato este sem ligação com a conduta da Linkcon.
32.	Sobre o mérito, o recorrente tece as considerações abaixo, em síntese (peça 120, p. 6-9) :
	a) O TCU declarou sua inidoneidade para participar de licitações públicas no âmbito da APF pelo prazo de três anos, penalidade severa para o caso em comento. 
	b) A aplicação da pena foi abusiva, porque teve por fundamento a utilização indevida do direito de preferência pela empresa, mas não houve dolo ou má-fé, nem prejuízo ao certame ou ao erário público, tampouco obtenção de vantagem pecuniária particular. 
	c) O enquadramento na condição tributária de EPP foi um erro do serviço de contabilidade da empresa, feito por profissional terceirizado.
	d) Não houve intenção por parte da empresa em fraudar o PE 6/2018, já que, verificado o erro, solicitou-se imediatamente à Junta Comercial de Pernambuco, em 9/7/2018, o desenquadramento da qualidade de EPP.
	e) O desenquadramento ocorreu antes das decisões tomadas no processo licitatório e na representação. 
	f) Não é verdade que a empresa recorrente ganhou a licitação, como afirmou o acórdão recorrido, pois a licitante só ganha o certame quando a ela é adjudicado e homologado o resultado. 
	g) O certame foi revogado independentemente da vontade da recorrente, devido a falhas no edital, de sorte que não há que se falar em prejuízo por parte da administração, nem que a recorrente foi vencedora no certame. 
	h) A empresa não auferiu qualquer proveito econômico e, dessa forma, a aplicação da pena de declaração de inidoneidade é arbitrária e desproporcional.
33.	Para corroborar sua argumentação, a recorrente traz exemplo de julgado relativo à apelação da União contra sentença proferida pelo juízo de 1º grau da Justiça Federal no bojo de ação para suspender os efeitos de decisão administrativa que aplicou a uma empresa a pena prevista no art. 7.º da Lei 10.520/2002, impedindo-a de licitar e contratar com a APF. Nesta apelação, a União trouxe os argumentos abaixo resumidos (peça 120, p. 11-12) :
	a) A recorrente se beneficiou da condição de EPP para formular lance inferior ao melhor lance e somente admitiu não ser mais detentora dessa condição quando instada a comprovar o enquadramento, o que ocorreu após denúncia feita por empresa concorrente no pregão. 	
	b) A conduta da empresa foi objetiva, pois a ela cumpre observar as regras de participação no certame, sendo irrelevante, portanto, a existência ou não de má-fé.
	c) A sanção foi devidamente prevista no ato convocatório. 
	d) O registro da penalidade no Sistema de Cadastramento Unificado de Fornecedores (Sicaf) foi de "comportamento inidôneo ou fraude fiscal".
	e) A conduta inidônea da empresa materializou-se durante o pregão e a dosimetria da pena mostra-se proporcional, pois observa a gravidade da conduta e a jurisprudência do TCU. 
34.	Por sua vez, conforme consta no exemplo transcrito pela Linkcon, a demandante se defende com os seguintes argumentos (peça 120, p. 12) : 
	a) A penalidade aplicada não encontra previsão na lei, mas apenas no edital do certame.
	b) O registro da pena no Sicaf (comportamento inidôneo ou fraude fiscal) aponta motivo diverso daquele que decorreu da aplicação da pena (declaração falsa) .
	c) A conduta foi revestida de boa-fé e o erro não causou prejuízo à Administração.
	d) A pena aplicada é desproporcional.
35.	Em seu voto, ainda no exemplo transcrito na peça recursal, o Relator entendeu que a razão estava do lado do demandante, razão pela qual deferiu o pedido de antecipação de tutela para suspender os efeitos jurídicos da penalização imposta. Sua decisão se baseou nos seguintes argumentos, em suma (peça 120, p. 12-15) :
	a) As circunstâncias do caso concreto mostram que se tratou de mero equívoco da empresa que participou da licitação.
	b) Embora se trate de erro significativo, não se pode concluir pela má-fé ou intenção de fraudar a licitação, pois o equívoco foi corrigido em seguida, sem causar prejuízo à licitação e à Administração e a empresa, desclassificada. 
	c) A perda da contratação já constituiu punição suficiente à infração e, portanto, não se justifica imposição de sanção suplementar. 
	d) Consta no edital que a licitante que fizer declaração falsa estará sujeita à penalidade de impedimento de licitar e contratar com a União, mas o ato de fazer declaração falsa não está tipificado no art. 7º da Lei 10.520/2002. Logo não poderia a Administração, substituindo-se ao ente legislador, criar hipótese de penalização.
	e) A pena não foi proporcional, pois, para casos de maior gravidade, a aplicação de mesma penalidade por prazo menor foi considerada adequada ou, mesmo, excessiva e desproporcional.
	f) Para casos assemelhados ao do demandante, qual seja, inobservância de regra editalícia, a penalidade aplicada foi a de cominação de multa e não de impedimento para licitar e contratar. 
36.	A partir do exemplo transcrito, acima resumido, a recorrente explica que "a abrangência e a aplicabilidade das diversas sanções relacionadas a licitações são temas que, há muito, causam dúvidas no campo doutrinário e jurisprudencial". Aduz que pena de declaração de inidoneidade não está prevista nem na lei do pregão nem no seu decreto regulamentador, mas na lei geral de licitações e contratos. Para ela, seria a mais severa dentre as penalidades previstas (peça 120, p. 15) .
37.	Reafirma que a penalidade de três anos determinada pelo TCU é desarrazoada e desproporcional e defende que deve ser aplicada a pena de "advertência", conforme caso semelhante do Tribunal Regional Federal da 4ª Região (TRF-4) . Sustenta que, a partir da análise de outras decisões, para casos de maior gravidade se aplicou pena mais branda que a atual. Assim, caso não se entenda pela anulação do acórdão, pugna pela modificação para pena de "advertência" ou de suspensão temporária de participação em licitação por, no máximo, três meses (peça 120, p. 15) .
38.	Sobre a dosimetria da pena, apresenta atenuantes que deveriam ser considerados de forma a abrandar a penalidade imposta, conforme resumido abaixo (peça 120, p. 15-17) :
	a) Primariedade: a Linkcon é primária, pois não há nenhuma condenação no âmbito do TCU transitada em julgado.
	b) Correção espontânea do equívoco cometido: a empresa espontaneamente corrigiu seu erro, pois solicitou seu desenquadramento como EPP antes da decisão da Funasa e do TCU.
	c) Não obtenção de qualquer vantagem financeira na licitação.
	d) Ausência de prejuízo ao órgão licitante: a Funasa revogou a licitação antes da decisão do TCU, de forma que a conduta da Linkcon não trouxe qualquer prejuízo à administração.
	e) Ocorrência da suspensão pelo TCU e da revogação pela Funasa em razão de vícios do edital e do termo de referência, sem relação com a conduta da Linkcon.
	f) Impossibilidade de qualquer perigo à administração ante o desenquadramento da condição de EPP, já que o fato sob exame não poderá mais ser praticado.
39.	Traz à baila excerto de julgado recente (TC Processo 028.597/2017-6) da lavra do mesmo Relator deste processo, o qual corroboraria a argumentação acima exposta sobre a dosimetria da pena. No exemplo apresentado, houve provimento parcial ao recurso para redução do prazo da penalidade aplicada à empresa (peça 120, p. 17-18) .
40.	A empresa recorrente chama a atenção para os precedentes existentes no TCU, a exemplo dos Acórdãos 1797/2014, 740/2014 e 1853/2014, todos do Plenário. Explica que se trata de situações similares, nas quais houve o abrandamento da pena para as empresas que não usufruíram indevidamente de benefícios com a suposta apresentação de declaração fraudulenta (peça 120, p. 16) .
41.	De acordo com a recorrente, no voto condutor do Acórdão 1797/2014-TCU-Plenário, a ausência de obtenção de vantagem foi considerada como "atenuante no juízo a ser formulado pelo relator e pelo colegiado na dosimetria da pena a ser aplicada". Assim, conforme a decisão, a proporcionalidade da sanção deveria ser determinada em função da culpabilidade da conduta, dos antecedentes da responsável, das circunstâncias e das consequências do delito (peça 120, p. 16) .
42.	Neste caso do precitado acórdão, observa-se que a unidade técnica do TCU propôs o afastamento da penalidade por ter sido aplicada com base na participação da empresa na licitação, já que ela não venceu o certame. Além disso, essa teria sido a única disputa com irregularidade atribuída à empresa. O Relator, no entanto, discordou da unidade, pois ponderou que o fato de a empresa não ter vencido não seria fundamento para o afastamento da pena, pois a fraude se consumara com a apresentação de declaração falsa (peça 120, p. 18) . 
43.	Ao final, concluiu que não haveria impedimento para a aplicação de sanção, conforme tipificado no art. 90 da Lei 8.666/1993. Contudo, ponderou que a empresa sequer venceu a disputa e, sendo ré primária, tal questão deveria ser considerada como atenuante na dosimetria da pena a ser aplicada. Pelas razões expostas, o Tribunal concedeu provimento parcial ao recurso, reduzindo o prazo da penalidade (peça 120, p. 19) .
44.	Acerca deste acórdão, a recorrente transcreve trecho relativo ao enunciado, o qual resume a situação: a participação de licitante amparada por declaração falsa configura "fraude à licitação e enseja a aplicação das penalidades da lei. Não é necessário, para a configuração do ilícito, que a autora obtenha a vantagem esperada" (peça 120, p. 18) .
45.	Ainda sobre o acórdão precitado, a Linkcon registra que, em relação à pena de advertência, entendeu-se pela inexistência de previsão na Lei Orgânica e no RI/TCU. Dessa forma, o pleito para conversão em pena de advertência restaria prejudicado (peça 120, p. 19) . 
46.	Para ela, entretanto, tal argumento não pode prosperar, pois a advertência está prevista no art. 87, inc. I, da Lei 8.666/1993. Esta lei, conforme entendimento majoritário, também se aplicaria à Lei 10.520/2002, configurando gradação natural das penalidades impostas (peça 120, p. 19) .
47.	Explica 	que há uma gradação entre as penalidades previstas na Lei de Licitações, desde advertência, a mais leve, até declaração de inidoneidade, considerada a mais grave. Argumenta sobre a necessidade do uso do princípio da proporcionalidade como meio de garantir que a penalidade aplicada ao gestor público seja condizente "com a severidade da violação contratual praticada, de modo que as sanções mais graves sejam aplicadas apenas às condutas mais reprováveis" (peça 120, p. 19) .
48.	Esclarece 	que não há registros de que a Linkcon seja reincidente em utilizar indevidamente o direito de preferência de EPP, conforme reconhecido no relatório do acórdão. Para a empresa, foram elencados processos no relatório em que ela figura como interessada, sem ter sofrido nenhuma condenação em qualquer deles. Esse fato demonstraria a total discrepância da decisão recorrida com o conceito jurídico de primariedade, tendo em vista que a empresa não possui qualquer condenação com trânsito em julgado em seu desfavor (peça 120, p. 19-20) .
49.	Sustenta que a comprovação da primariedade da empresa se deu ao longo do processo com a juntada de todas as certidões, conforme enumerado abaixo (peça 120, p. 20) . 
	a) Cadastro Nacional de Empresas Inidôneas e Suspensas (Ceis) , mantido pela Controladoria-Geral da União (CGU) ; 
	b) Cadastro Nacional de Condenações Cíveis por Atos de Improbidade Administrativa, mantido pelo Conselho Nacional de Justiça (CNJ) ; 
	c) Cadastro Nacional de Empresas Punidas (CNEP) , mantido pela CGU;
	d) Lista de Inabilitados e Inidôneos, mantida pelo TCU.
50.	Segundo a recorrente, o Cadastro Integrado de Condenações por Ilícitos Administrativos (Cadicon) , alimentado pelo TCU, pelo Tribunal de Contas do Distrito Federal (TCDF) , por tribunais de contas de dezesseis estados e de três municípios sofreu descontinuidade. Por essa razão, essa certidão não segue anexa ao presente recurso (peça 120, p. 20) . 
51.	Defende que a dosimetria da pena se fundamentou em conceito errôneo e desamparado dos princípios e preceitos sustentadores do nosso ordenamento jurídico. Para ela, a Constituição Federal (CF) de 1988 estabeleceu garantias fundamentais decorrentes do estado democrático de direito, as quais devem ser internalizadas na mentalidade do operador do direito que atua em processos administrativos sancionadores (peça 120, p. 20-21) .
52.	Apresenta preleção de jurista sobre a necessidade de respeito às garantias constitucionais, mesmo que a especialização das relações conduza a restrições de direitos, pois há garantias mínimas a serem observadas. De acordo com o jurista, o direito punitivo requer normas mínimas para o balizamento das atividades punitivas do estado, diversificadas por natureza, tanto no tocante aos valores que protegem, quanto às relações que atingem. Não obstante, apesar da variedade dessas relações, é útil fixar os limites básicos a essa atividade (peça 120, p. 21) .
53.	A recorrente conclui que devem ser observados princípios como a primariedade, legalidade, anterioridade, proporcionalidade, razoabilidade, além de outros previstos tanto na CF de 1988 e quanto nas normas infraconstitucionais. Ao final, formula o seguinte pedido (peça 120, 21-23) :
		a) conhecimento e provimento do presente recurso; 
	b) preliminarmente, seja decretada a nulidade do julgamento por violação à plenitude do direito de defesa e seus corolários, quais sejam, o contraditório e a ampla defesa; 
	c) preliminarmente, seja revogado o processo, ante a perda de objeto;
	d) no mérito, caso não seja anulada, seja reformada a decisão recorrida, a fim de reduzir a penalidade imposta para a pena de "advertência", ou, no máximo, para a pena de suspensão temporária de participação em licitação e impedimento de contratar com a APF por no máximo três meses; e 
	e) toda e qualquer notificação seja enviada para seu endereço sito à Estrada do Encanamento 846, 12° andar. Casa Forte. Recife/PE. CEP: 52070-015. 
54.	Além do recurso propriamente dito, a recorrente juntou, ao processo, as peças abaixo enumeradas:
	a) Apelação cível 5090000-61.2014.4.04.7100/RS (peça 121) .
	b) Pesquisas, realizadas em 18/10/2019, sem especificação de qual sistema foram extraídas (peças 122-125) .
	c) Certidões negativas, emitidas em 18/10/2019, do Cadastro Nacional de Condenações Cíveis por Ato de Improbidade Administrativa e Inelegibilidade do CNJ (peças 126-127) .
	d) Certidões negativas de inabilitados e licitantes inidôneos do TCU, emitidas em 18/10/2019 (peças 128-130) .
Análise
55.	O escopo da análise abrange os seguintes assuntos: cerceamento do direito de defesa, perda de objeto da representação, boa-fé, primariedade, reincidência e ausência de vantagem.
Do cerceamento do direito de defesa
56.	A empresa alega que houve cerceamento do seu direito de defesa, quando do julgamento que resultou na decisão ora recorrida. Afirma que o advogado responsável por sua defesa não poderia estar presente nem na sessão nem nos dias anteriores para distribuição dos memoriais. Por isso, pugnou pela retirada do processo de pauta, conforme descreveu por ocasião dos embargos de declaração opostos pela empresa. Sua pretensão, no entanto, não foi atendida pelo TCU.
57.	Pelo histórico do processo, é possível verificar que o recorrente teve várias oportunidades de se defender e efetivamente o fez. A primeira vez que lhe foi concedido uso da palavra para se manifestar nesses autos se deu por meio de despacho do Relator de 29/6/2018, em concordância com encaminhamento proposto pela Sefti. A Linkcon respondeu em 17/7/2018 (peças 4, 6 e 17) .
58.	Nesse oportunidade, no entanto, não se questionou sobre a participação fraudulenta da empresa na licitação. Esse assunto foi registrado posteriormente em instrução da Sefti de 4/9/2018, quando foi proposta audiência da empresa para que apresentasse razões de justificativa sobre seu enquadramento indevido como EPP (peça 38, p. 16-18, parágrafos 88-99, e 20) .
59.	Autorizada a audiência, a empresa se manifestou no dia 30/10/2018, quando apresentou argumentos semelhantes aos trazidos atualmente: perda de objeto e ausência de prejuízo devido à revogação do certame. Além disso, a empresa trouxe aos autos declaração, datada de 9/7/2018, de desenquadramento da qualidade de EPP, ou seja, por ocasião da resposta à oitiva, a empresa já havia feito a solicitação de desenquadramento, mas nada relatou ao TCU, embora se tratasse de assunto diretamente relacionado ao certame objeto da oitiva (peças 54-56) .
60.	A audiência foi analisada em instrução da Sefti de 6/12/2018, cujo encaminhamento foi a base do acórdão recorrido, prolatado em sessão plenária do TCU de 20/2/2019 (peças 68 e 96) . Contudo, no interregno entre a emissão dessas duas peças processuais, a empresa apresentou outras três manifestações (peças 82, 92 e 95) .
61.	Duas dessas manifestações (peças 82 e 95) tratam basicamente dos mesmos assuntos já mencionados, quais sejam, perda de objeto e ausência de prejuízo devido à revogação do certame. Defendem que, por essas razões, teria havido exagero na aplicação da penalidade. 
62.	Quanto à terceira manifestação (peça 92) , ela se refere a pedido de retirada do processo de pauta, já que o advogado da empresa não poderia estar presente em Brasília. De acordo com o pedido, a presença do advogado seria necessária para distribuir memoriais para os Ministros do TCU e para despachar o processo com o Relator.
63.	De fato, não há, no voto do acórdão recorrido (peça 97) , menção às peças 92 e 95. Não houve, portanto, análise específica sobre o pedido de retirada de pauta, conforme alega a recorrente. Esse foi um dos motivos que embasou os embargos de declaração opostos pela empresa (peça 111) .
64.	No entanto, o assunto foi apropriadamente enfrentado pelo Relator nos embargos. Veja-se o trecho abaixo transcrito do seu voto (peça 116) :
18. Nesta questão, o embargante alega nulidade da decisão proferida em decorrência de omissão na apreciação de seu pedido de retirada do processo de pauta, uma vez que estaria impossibilitado de comparecer ao Tribunal para distribuir memoriais, despachar com o relator e ainda estar presente à sessão de julgamento para realização de sustentação oral. Alega, também, impedimento de exercer em plenitude o contraditório e a ampla defesa, corolários do devido processo legal. 
19. Em linha com a jurisprudência do Tribunal, destaco que o não atendimento (ou não apreciação) do pedido do embargante de retirada do processo de pauta não constitui prejuízo à sua defesa e, por isso, não acarreta nulidade do julgamento. A solicitação de retirada de pauta de processo é uma faculdade legítima da parte, mas o deferimento constitui decisão discricionária do relator, não se incluindo no rol de direitos subjetivos processuais das partes, mesmo porque a tramitação dos processos nesta Corte não se sujeita à agenda dos profissionais que neles atuam ou dos respectivos responsáveis. Nesse mesmo sentido, os Acórdãos 3.034/2013 e 1.936/2015 do Plenário, 12.421/2016- TCU-2ª Câmara e 8.089/2014-TCU-1ª Câmara.
65.	Como se vê, não procede a argumentação da empresa no sentido de que houve prejuízo ao seu direito de defesa em função da não apreciação do pedido de retirada de pauta à época do julgamento da decisão contestada. Mesmo porque, com as facilidades tecnológicas atuais, a recorrente poderia ter enviado e-mails para os Ministros contendo os ditos memoriais ou fazer videoconferência com o Relator para discutir o processo. Não há notícia de que a empresa explorou essas possibilidades.
66.	Quanto ao pedido de sustentação oral, também não há que se falar em cerceamento de defesa, pois não se incluiu, nos autos, solicitação nesse sentido, conforme inclusive reconhece a Linkcon. O assunto também foi tratado no voto relativo aos embargos de declaração (peça 116, p. 11) .
67.	Em relação à peça 95, observa-se que, embora não tenha sido apreciada por ocasião do julgamento da decisão impugnada, também não implicou em cerceamento de defesa. Em concordância com o Relator dos embargos, entende-se que a decisão recorrida foi devidamente fundamentada com os elementos que constam dos autos. De fato, a primariedade e a abusividade em relação à penalidade, arguidas na peça 95, foram analisadas anteriormente, pois tais questões constaram das razões de justificativa apresentadas pela empresa na época de sua audiência (peça 116, p. 2) .
68.	Além disso, conforme bem registrado no voto dos embargos, a jurisprudência do TCU é no sentido de que "o julgador não está compelido a considerar e rebater todas as alegações das partes irresignadas para formar seu juízo de convicção". Nessa linha de entendimento, vejam-se os Acórdãos 1561/2017, 1117/2017 e 3477/2018, o primeiro do Plenário do TCU e os demais, da 2ª Câmara (peça 116, p. 9-10) .
69.	Quanto ao Acórdão 808/2019-TCU-Segunda Câmara, citado pela recorrente como precedente para a nulidade da decisão por omissão do nome de advogado legalmente constituído na pauta da sessão, tal não pode ser aceito. Na decisão citada, houve erro quanto ao nome do advogado que defendia a parte, diferentemente do presente caso, no qual não houve erro, mas impossibilidade de comparecimento do advogado à sessão de julgamento.
Da perda de objeto da representação
70.	A recorrente sustenta que houve perda de objeto da representação, tendo em vista que a licitação foi revogada por motivos alheios a sua conduta. Para ela, seria pacífico o entendimento de que, ante a revogação do certame, haveria perda do objeto, com extinção do processo sem resolução do mérito e posterior arquivamento. A empresa aponta julgados do TCU que confirmariam esse entendimento.
71.	Por ocasião da audiência, a recorrente trouxe à baila dois acórdãos do TCU que, em tese, sustentariam sua argumentação: 786/2012-TCU-Plenário e 7071/2010-TCU- 2ª Câmara. De fato, em ambas decisões, considerou-se prejudicada a representação, por perda de objeto, com o consequente arquivamento do processo. Nas duas, ocorreu a revogação do certame para correção de irregularidades constatadas nos termos do edital.
72.	Também no presente caso, foi reconhecida a perda de objeto, conforme trecho abaixo extraído do voto da decisão recorrida (peça 97, p. 6) :
25. Por tudo isso, é que pugno por que o TCU conheça da presente representação para, no mérito, considerá-la prejudicada em virtude da perda de objeto, ocorrida com a revogação do Pregão Eletrônico 6/2018 por iniciativa da própria Fundação Nacional de Saúde (Funasa) , sem prejuízo de dar ciência sobre a irregularidade constatada, da expedição de determinação e de recomendação à unidade jurisdicionada, e das demais medidas anunciadas neste voto.
73.	Apesar disso, os acórdãos mencionados pela recorrente não servem como paradigma para o caso aqui narrado. Em nenhum dos dois foi constatada a participação de licitante fazendo uso de declaração falsa de enquadramento como EPP, como aconteceu neste processo.
74.	A empresa não nega a ocorrência, embora afirme que se tratou apenas de um erro. Se erro ou não (o que será discutido no próximo tópico) , a verdade é que a situação sob análise é distinta da configurada nos dois acórdãos retro citados. Não servem, portanto, de modelo para a defesa, nem eles nem os demais exemplos trazidos pela recorrente, por falta de verossimilhança.
75.	Ao contrário, consoante fartamente exemplificado pelo Relator no voto do acórdão atacado, a simples participação de licitante como EPP, amparada por declaração falsa, configura fraude à licitação e enseja a aplicação das penalidades da lei. Não é necessário, para a configuração do ilícito, que ela obtenha a vantagem esperada (peça 97, p. 5-6) .
76.	Também não procede a argumentação de que a revogação da licitação comprovou que não houve dano algum ao erário, pois é patente a ocorrência de um custo administrativo associado com essa revogação, embora não tenha sido quantificado. Além disso, a participação da empresa no certame também gerou custos administrativos no âmbito deste Tribunal, conforme demonstra a presente instrução, por exemplo.
Da boa-fé
77.	Posto que não se nega a participação da empresa no certame em foco munida de declaração falsa de enquadramento como EPP, convém avaliar se tal conduta foi revestida de boa-fé, isto é, se houve ou não intenção de fraudar o certame. A empresa garante que tudo não passou de um simples erro, razão pela qual não merece ser punida da forma como foi.
78.	Conforme registrado na instrução da Sefti que foi a base do relatório do acórdão guerreado, a Linkcon recebeu, entre 2011 e 2018, a quantia aproximada de R$ 73,6 milhões, considerando somente recebimentos de órgãos públicos. Ou seja, de acordo com a instrução, a empresa obteve uma média anual de R$ 9,2 milhões somente desse tipo de recebimentos, enquanto o limite de faturamento máximo para EPP até 2017 era de R$ 3,6 milhões (peça 68, p. 10) . 
79.	Tal informação não foi contestada pela recorrente. Não obstante, a média pode não representar de maneira fidedigna a situação da empresa ao longo dos sete anos, já que a distribuição dos recebimentos pode ser superior ao limite em alguns anos e inferior, em outros. Convém, portanto, aprofundar a análise em relação a esse ponto.
80.	Abaixo, uma tabela contendo a evolução dos recebimentos da empresa no período, elaborada a partir dos dados do levantamento efetivado pela Sefti em instrução de 4/9/2018 (peça 38, p. 20-21) :
Somatório das Ordens Bancárias (OB) emitidas em favor da Linkcon (Valores em R$) 
	2011
	2012
	2013
	2014
	2015
	2016
	2017
	2018
	TOTAL

	5.741.148
	7.696.316
	2.470.502
	4.201.138
	4.779.257
	8.151.997
	23.502.578
	17.106.678
	73.649.614

81.	Consoante se observa, o total anual de recebimentos entre os anos de 2011 e 2016 se manteve abaixo da média apontada na instrução da Sefti. Em 2011, o total foi superior ao limite de faturamento máximo para EPP de R$ 3,6 milhões, enquanto, no ano seguinte, foi mais que o dobro. Já em 2013, o somatório de tais recebimentos sequer atingiu esse número. 
82.	Nos anos de 2014 e 2015, o total se manteve ligeiramente superior ao limite, mas, a partir de 2016, houve um salto significativo no faturamento da empresa em função desses recebimentos. A rigor, somente nos anos de 2017 e 2018, o somatório foi superior à média apontada pela Sefti. A razão desse aumento nesses últimos três anos será analisada mais detalhadamente no próximo tópico.
83.	Pelo exposto, entende-se que essa média não representa de forma fidedigna a situação da empresa ao longo dos oito anos, já que aproximadamente 66% do total recebido se concentrou no período relativo aos últimos três anos. Apesar disso, é preciso lembrar que os fatos analisados nessa instrução ocorreram em 2018, justamente durante esse período.
84.	Veja-se que, no ano anterior ao certame, em 2017, a empresa recebeu mais de 23 milhões de reais somente em pagamentos efetivados por órgãos públicos. Esse valor é quase cinco vezes superior ao limite de R$ 4,8 milhões de faturamento para fins de enquadramento como EPP, válido a partir deste ano. Tal limite foi fixado por meio da Lei Complementar (LC) 155/2016, que alterou o art. 3º, inc. II, da LC 123/2006. 
85.	Por tudo isso, não é crível que os responsáveis pela empresa não soubessem que ela não mais se enquadrava como EPP à época do pregão sob análise. Ao contrário, tudo leva a crer que eles agiram com intenção de fraudar o certame, mediante o uso de um direito de preferência incompatível com a situação da empresa. O volume faturado nos dois anos anteriores ao pregão não permite aceitar que se tratou de um erro do serviço de contabilidade, como sustenta a recorrente.
86.	Outros detalhes corroboram esse entendimento. Consoante registrado pela Sefti, a Linkcon somente solicitou seu desenquadramento como EPP após denúncia de sua concorrente (peça 68, p. 10-11, parágrafos 52 e 53) . Por isso, não é plausível a argumentação de que a empresa adotou esse procedimento espontaneamente, após verificar o erro em sua contabilidade.
87.	Além disso, conforme consignado pelo Relator em seu voto (peça 97, p. 4, parágrafos 19 e 21) , a empresa apresentou, juntamente com sua proposta inicial, declaração datada de 26/6/2018, informando, sob as penas da lei, que não ultrapassou o limite de faturamento para enquadramento como EPP e que cumpria os requisitos estabelecidos no art. 3º da LC 123/2006. 
88.	Dessa forma, a declaração falsa tornou possível o usufruto do tratamento diferenciado estabelecido nos artigos 42 a 49 da mesma lei. Admitir que o documento foi fruto de um erro seria subverter a seriedade que deve permear os certames públicos, bem como a fé pública das declarações efetuadas sob as penas da lei. 
89.	Essa questão da boa-fé ou não tem sido considerada como agravante, no âmbito do TCU, por ocasião da fixação da penalidade a ser aplicada. Nesse sentido, os seguintes acórdãos: 740/2014 e 2993/2011, ambos do Plenário do TCU. 
90.	No primeiro acórdão, foi examinado pedido de reexame, ao qual foi concedido provimento parcial para alterar o prazo de inidoneidade de seis meses, fixado por meio do Acórdão 1530/2013-TCU-Plenário, para três. Esses autos, no entanto, não se referem ao uso do critério de desempate em licitações, mas à participação em certames exclusivos de ME/EPP (parágrafos 5 e 7 do voto) .
91.	Já o segundo acórdão está relacionado com uma representação, na qual foi avaliado o exercício do direito de preferência em licitações, situação análoga ao presente processo (parágrafos 23 e 24 do voto) . Decidiu-se, na ocasião, por declarar a inidoneidade da empresa envolvida pelo período de um ano.
92.	Também no caso sob exame, o Relator afastou a boa-fé da recorrente, em seu voto, na hora de definir o prazo da declaração de inidoneidade, nos seguintes termos:
23. Assim, a atitude consciente da Linkcon Eireli EPP de fazer uso de informação ou documentação falsa comprova, inequivocamente, fraude à licitação, devendo tal empresa ser declarada inidônea para participar de licitações na administração pública federal pelo prazo de três anos. Mesmo que se tenha detectado nestes autos a prática da fraude tão somente no Pregão Eletrônico 6/2018, da Funasa, deve-se repreender suficientemente a conduta ilegal, de forma a não prejudicar a efetividade e a utilidade da sanção.
Da primariedade
93.	De acordo com a Linkcon, não houve qualquer condenação com trânsito em julgado em seu desfavor nos processos elencados no relatório do acórdão, razão pela qual a decisão recorrida demonstraria discrepância com o conceito jurídico de primariedade.
94.	Para melhor exame dessa questão, convém listar os processos no âmbito do TCU, nos quais a empresa consta como interessada ou responsável, conforme tabulado abaixo a partir de pesquisa efetivada em abril de 2020:
Processos Linkcon no TCU
	Processo
	Tipo
	S
	Certame
	Contrato (s) 
	Observações

	Processo 034.297/2018-9
	TCE
	A
	PE CDRJ 17/2016
	Funasa 38/2017
	Conversão do TC Processo 015.932/2018-4 em TCE, conforme Acórdão 2207/2018-TCU-Plenário

	Processo 015.932/2018-4
	RA
	E
	PE CDRJ 17/2016
	Funasa 38/2017
	Auditoria na Funasa - Acórdão 2207/2018-TCU-Plenário

	Processo 006.195/2019-9
	REPR
	A
	PE CDRJ 17/2016
	CDRJ 63/2016, 76/2017 e 33/2018
	Representação da Sefti. Proveniente do TC Processo 014.760/2018-5 (FOC) . Audiência sobre declaração falsa de EPP (TC Processo 006.195/2019-9, peças 60, e 81, p. 7 e 18) 

	Processo 034.914/2016-1
	REPR
	E
	PE CDRJ 17/2016
	 
	Acórdão 1823/2017-TCU-Plenário. 

	Processo 002.418/2018-5
	MON
	E
	PE CDRJ 17/2016
	 
	Acórdão 2725/2019-TCU-Primeira Câmara. Monitoramento do Acórdão 1823/2017-TCU-Plenário, proferido no âmbito do TC Processo 034.914/2016-1.

	Processo 036.059/2019-6
	TCE
	A
	PE CDRJ 17/2016
	Dnit 915/2016
	Conversão em TCE do TC Processo 016.111/2018-4, conforme Acórdão 1627/2019-TCU-Plenário

	Processo 016.111/2018-4
	RA
	A
	PE CDRJ 17/2016
	Dnit/SE 5/2018 e Dnit 915/2016
	Acórdão 1627/2019-TCU-Plenário. Auditoria no Dnit.

	Processo 015.930/2018-1
	RA
	A
	PE CDRJ 17/2016
	Dnit/SE 5/2018
	Auditoria no Dnit/SE. Proveniente do TC Processo 012.362/2018-2 (FOC) 

	Processo 043.159/2018-4
	TCE
	A
	PE CDRJ 17/2016
	Confea 4/2017, 10/2017 e 16/2017
	Conversão em TCE do TC Processo 016.053/2018-4, conforme Acórdão 2973/2018-TCU-Plenário

	Processo 016.053/2018-4
	RA
	E
	PE CDRJ 17/2016
	Confea 4/2017, 10/2017 e 16/2017
	Acórdão 2973/2018-TCU-Plenário. Auditoria no Confea (FOC) 

	Processo 029.086/2019-1
	TCE
	A
	PE CDRJ 17/2016
	Codesp 84/2017
	Conversão em TCE do TC Processo 015.997/2018-9, conforme Acórdão 2888/2018-TCU-Plenário. 

	Processo 015.997/2018-9
	RA
	A
	PE CDRJ 17/2016
	Codesp 84/2017
	Acórdão 2888/2018-TCU-Plenário. Auditoria na Codesp

	Processo 024.577/2019-7
	TCE
	A
	DI SNJ 1/2018
	DI SNJ 1/2018
	Conversão em TCE do TC Processo 023.101/2018-0, conforme Acórdão 1612/2019-TCU-Plenário.

	Processo 023.101/2018-0
	REPR
	E
	DI SNJ 1/2018
	DI SNJ 1/2018
	Acórdão 1612/2019-TCU-Plenário

	Processo 000.618/2019-5
	SCT
	E

	Solicitação de certidão em nome da Linkcon Eireli

LEGENDA: S-Situação; A-Aberto; E-Encerrado; TCE-Tomada de Contas Especial; RA-Relatório de Auditoria; REPR-Representação; MON-Monitoramento; SCT-Solicitação; PE-Pregão Eletrônico; DI-Dispensa de Licitação; CDRJ-Companhia Docas do Rio de Janeiro; Funasa-Fundação Nacional de Saúde; Dnit-Departamento Nacional de Infraestrutura de Transportes; Confea-Conselho Federal de Engenharia e Arquitetura; Codesp-Companhia Docas do Estado de São Paulo; SNJ-Secretaria Nacional da Juventude; SE-Sergipe
95.	Conforme se observa, dos quinze processos acima listados, apenas os três últimos não se referem ao Pregão Eletrônico (PE) 17/2016, da Companhia Docas do Rio de Janeiro (CDRJ) . Os dois penúltimos tratam de uma dispensa de licitação, enquanto o último, de uma solicitação de certidão. Quanto a este, tendo em vista que não se refere a licitações propriamente ditas, considera-se desnecessário efetivar seu exame quanto ao mérito.
96.	Como dito, doze dos quinze processos se referem ao PE CDRJ 17/2016. Desses, cinco são do tipo RA, sendo que quatro (Processo 015.997/2018-9, Processo 016.053/2018-4, Processo 016.111/2018-4 e Processo 015.932/2018-4) foram convertidos em processos do tipo TCE. Quanto ao quinto (Processo 015.930/2018-1) , ele é relativo a um contrato que também foi objeto de investigação no processo Processo 016.111/2018-4, retro citado.
97.	Nos processos convertidos em TCE (Processo 029.086/2019-1, Processo 043.159/2018-4, Processo 036.059/2019-6 e Processo 034.297/2018-9) , são apurados possíveis débitos concernentes a contratos firmados com a Linkcon. Todos ainda se encontram em fase de saneamento dos autos. Outro processo que ainda se encontra nessa fase é o Processo 006.195/2019-9, do tipo "representação".
98.	Os dois processos não relacionados com o PE CDRJ 17/2016 (Processo 024.577/2019-7 e Processo 023.101/2018-0) tratam de uma mesma dispensa de licitação (DI SNJ 1/2018) . O primeiro processo foi fruto da conversão em TCE do segundo, conforme determinado pelo Acórdão 1612/2019-TCU-Plenário. Como as demais TCE, ainda se encontra em fase de saneamento dos autos.
99.	A rigor, somente os processos Processo 034.914/2016-1 e Processo 002.418/2018-5 encerraram o ciclo processual com a emissão de decisões de mérito. O primeiro diz respeito a uma representação, com pedido de medida cautelar, por supostas irregularidades no PE CDRJ 17/2016, no bojo do qual foi emitido o Acórdão 1823/2017-TCU-Plenário.
100.	Por meio desse acórdão, foi autorizada à CDRJ a devolução do interregno de quatro meses e treze dias à vigência da Ata de Registro de Preços (ARP) 1/2016, oriunda do sobredito pregão, dentre outras medidas. Não houve questionamento a respeito de declaração falsa de enquadramento da Linkcon como EPP nesses autos.
101.	Já o processo Processo 002.418/2018-5 cuida do monitoramento acerca do cumprimento do comando exarado no item 9.5 do precitado acórdão. Este item se refere a uma determinação endereçada à CDRJ para dar conhecimento das irregularidades apuradas no processo Processo 034.914/2016-1 às entidades que aderiram à ARP 1/2016 e àquelas interessadas em aderir. Como resultado, foi prolatado o Acórdão 2725/2019-TCU-Primeira Câmara.
102.	Conforme se observa, a Linkcon tem razão quando sustenta que não há registros de condenação com trânsito em julgado em seu desfavor em processos no âmbito do TCU, incluindo aqueles elencados no relatório do acórdão. Apesar disso, a existência dessas irregularidades, sem haver decisão de mérito sobre elas, foi destacada pelo relator em seu voto:
22. Destaco, ainda, que a empresa que se discute nestes autos (Linkcon) é responsável por uma série de irregularidades, conforme consta das seguintes decisões que converteram os autos em TCE: (i) Acórdão 2207/2018-TCU-Plenário (fiscalização na Funasa, Contrato 38/2017, implantação do SEI, valor da ordem de R$ 8 milhões) ; (ii) Acórdão 2888/2018-TCU-Plenário (fiscalização na Codesp, contratos com as empresas Linkcon e N2O, indícios de prejuízo ao erário superior a R$ 15 milhões) ; e (iii) Acórdão 2973/2018-TCU-Plenário (fiscalização no Confea) .
103.	Note-se que nenhuma das irregularidades investigadas nos quatorze processos avaliados neste tópico se refere ao usufruto indevido do direito de preferência. Na realidade, são concernentes aos antecedentes da empresa relativos a outras irregularidades e não à reincidência da fraude ora examinada.
104.	O que se observa é que essa questão dos antecedentes da empresa tem sido admitida pelo TCU como atenuante no juízo a ser formulado acerca da dosimetria da pena, a exemplo dos Acórdãos 1677/2018, 1370/2015 e 1797/2014, ambos do Plenário do TCU. Veja-se o seguinte trecho extraído deste último acórdão:
13. Da mesma forma, não há qualquer impedimento de aplicação de sanção à ré primária que sequer venceu a disputa. Esta questão pode até ser considerada como atenuante no juízo a ser formulado pelo relator e pelo colegiado na dosimetria da pena a ser aplicada, quando, aí sim, a proporcionalidade da sanção será determinada em função da culpabilidade da conduta, dos antecedentes da responsável, das circunstâncias e das consequências do delito.
105.	Ressalve-se, contudo, que somente o Acórdão 1370/2015-TCU-Plenário se refere à apresentação lance superveniente de desempate para vencer o certame, mas a contratação não se concretizou. Na ocasião, foi declarada a inidoneidade da empresa envolvida pelo período de seis meses (parágrafos 31, 34 e 36 do voto, e item 9.3 do acórdão) . Os outros dois acórdãos são relativos à participação em certames exclusivos para ME/EPP (parágrafos 7 e 11 dos votos dos Acórdãos 1677/2018 1797/2014, respectivamente) . 
106.	No presente caso, a ocorrência de outras irregularidades, muitas delas graves, foi levada em consideração na hora de avaliar a culpabilidade da Linkcon, embora ainda não tenha havido decisão de mérito acerca delas no âmbito deste Tribunal. Não foram localizados precedentes na jurisprudência do TCU a esse respeito.
Da reincidência
107.	Segundo a recorrente, não há registros de que ela seja reincidente em utilizar indevidamente o direito de preferência de EPP. No seu voto, o Relator entendeu que "mesmo que se tenha detectado nestes autos a prática da fraude tão somente no Pregão Eletrônico 6/2018, da Funasa, deve-se repreender suficientemente a conduta ilegal, de forma a não prejudicar a efetividade e a utilidade da sanção".
108.	No entanto, a empresa insiste que a não reincidência no usufruto do direito de preferência deveria ser considerada na dosimetria da pena. Tendo em vista que vigora no TCU o princípio da verdade material, como é sabido, entende-se pertinente aprofundar a investigação para avaliar a veracidade da afirmativa da recorrente.
109.	Em pelo menos dois dos processos enumerados anteriormente, a empresa está sendo investigada por apresentar, no PE CDRJ 17/2016, declaração falsa de enquadramento como EPP: Processo 036.059/2019-6 e Processo 006.195/2019-9. No primeiro, foi determinada a realização de oitiva da Linkcon a respeito do assunto por meio do Acórdão 1627/2019-TCU-Plenário, conforme transcrito abaixo:
9.5.3. realize a oitiva da empresa Linkcon Eireli, nos termos do art. 250, inciso V, do Regimento Interno/TCU, em virtude de haver declarado atender aos requisitos para enquadrar-se na condição tributária de EPP no âmbito do Contrato 915/2016, cujo limite de faturamento anual era de R$ 3,6 milhões até 2017 e de R$ 4,8 milhões a partir de 2018, quando vem faturando, considerados apenas recursos oriundos de órgãos públicos, quantia superior a esse limite desde o ano de 2014, conforme descrição da conduta e dispositivos violados estão dispostos na matriz de responsabilização - Anexo 2, Achado 9, alínea "a"; (com grifos no original) 
110.	Já no processo Processo 006.195/2019-9, foi autorizada a audiência da Linkcon em virtude de ela ter declarado enquadramento como EPP no âmbito do PE CDRJ 17/2016, apesar de seu faturamento ser superior ao limite legal desde 2011. Em sua resposta, a empresa argumentou que se tratou de equívoco e que não houve má-fé, tanto que não usufruiu do direito de preferência para vencer o certame (TC Processo 006.195/2019-9, peças 60, e 81, p. 18) .
111.	De acordo com a ata do pregão (peça 137, p. 1-4) , o certame ocorreu em 1/9/2016 com a participação de quatro empresas, dentre as quais a Linkcon. O documento mostra que ela apresentou declaração de enquadramento como EPP, mas não se beneficiou do direito de preferência para vencer o certame.
112.	Nesse ponto, é importante lembrar que a declaração de inidoneidade da Linkcon se deu "em virtude de prática fraudulenta comprovada no Pregão Eletrônico 6/2018 promovido pela Funasa", conforme consta no item 9.3 do acórdão recorrido. A fundamentação contida no voto do precitado acórdão corrobora que a empresa foi penalizada não por apresentar a declaração falsa no âmbito do certame, mas por se beneficiar indevidamente do enquadramento como EPP (peça 97, p. 4, parágrafos 18, 20 e 23) .
113.	Tendo em vista que a reincidência em relação a esse tipo de fraude é relevante para o deslinde do presente recurso, entendeu-se necessário ampliar os testes para averiguar se a Linkcon já se valeu indevidamente do direito de preferência em outras ocasiões. Dessa forma, foi realizada pesquisa, em abril de 2020, de todos os contratos da empresa Linkcon (CNPJ = 05.323.742/0001-71) no portal da internet "Dados Abertos - Compras Governamentais" com a utilização do seguinte comando: http://compras.dados.gov.br/contratos/v1/contratos?cnpj_contratada=05323742000171.
114.	Com base nessa pesquisa, foram selecionados todos os contratos vigentes a partir de 2011, ano inicial da tabela de pagamentos utilizada pela Sefti em instrução de 4/9/2018 (peça 38, p. 21) . O resultado encontra-se abaixo tabulado, classificado por data de assinatura do contrato (coluna "Início") :
Contratos Linkcon - Dados Abertos 
	Contrato
	Órgão
	Origem
	Início
	Fim
	Valor
	A

	205/2010
	Unifal/MG
	PE Unifal/MG 205/2010
	18/12/2010
	17/12/2011
	R$43.350,00
	N

	51/2010
	GEP/INSS/TO
	PE GEP/INSS/TO 9/2010
	30/12/2010
	30/12/2011
	R$108.999,00
	N

	71/2011
	MPEG/MCT
	PE MPEG/MCT 57/2010
	02/06/2011
	01/06/2012
	R$476.086,68
	S

	12/2012
	IAM/Fiocruz/PE
	PE IAM/Fiocruz/PE 21/2012
	03/09/2012
	02/09/2013
	R$159.483,72
	S

	4/2013
	Iphan/MA
	PE Iphan/MA 1/2013
	05/04/2013
	04/04/2014
	R$78.868,00
	S

	8/2014
	Lanagro/PE
	PE Lanagro/PE 5/2014
	23/05/2014
	23/05/2015
	R$770.500,00
	S

	915/2016
	Dnit/DF
	PE CDRJ 17/2016
	03/01/2017
	02/01/2018
	R$5.716.350,00
	S

	29/2016
	SA/MIN
	PE CDRJ 17/2016
	20/01/2017
	19/01/2018
	R$4.706.250,00
	N

	10/2017
	Inmetro
	PE CDRJ 17/2016
	06/06/2017
	05/06/2018
	R$5.478.836,00
	S

	38/2017
	Funasa/DF
	PE CDRJ 17/2016
	11/10/2017
	10/10/2018
	R$8.041.950,00
	N

	23/2017
	CGRL/MTUR
	PE CDRJ 17/2016
	20/10/2017
	19/10/2018
	R$4.366.000,00
	N

	5/2018
	Dnit/SE
	PE CDRJ 17/2016
	18/01/2018
	17/01/2019
	R$5.408.310,00
	N

	1/2018
	SNJ/PR
	DI
	10/05/2018
	05/11/2018
	R$7.599.390,00
	N

	14/2018
	IAM/Fiocruz/PE
	PE IAM/Fiocruz/PE 9/2018
	03/09/2018
	03/09/2019
	R$224.970,84
	S

	 TOTAL
	R$43.179.344,24

LEGENDA: A-Aditivo: se houve (S) ou não (N) aditivos ao contrato; PE-Pregão Eletrônico; Unifal/MG-Universidade Federal de Alfenas/Minas Gerais; GEP/INSS/TO-Gerência Executiva Palmas/ Instituto Nacional Do Seguro Social/Tocantins; MPEG/MCT-Museu Paraense Emílio Goeldi/Ministério da Ciência, Tecnologia e Inovação; IAM/Fiocruz/PE-Instituto Aggeu Magalhães/Fundacao Oswaldo Cruz/Pernambuco; Iphan/MA-Instituto do Patrimônio Histórico e Artístico Nacional/Maranhão; Lanagro/PE-Laboratório Federal de Defesa Agropecuária/Pernambuco; Dnit-Departamento Nacional de Infraestrutura de Transportes; DF-Distrito Federal; SE-Sergipe; CDRJ-Companhia Docas do Rio de Janeiro; SA/MIN-Subsecretaria de Administração/Ministério da Integração Nacional; Inmetro-Instituto Nacional de Metrologia, Normalização e Qualidade Industrial; Funasa-Fundação Nacional de Saúde; CGRL/MTUR-Coordenação-Geral de Recursos Logísticos/Ministério do Turismo; SNJ-Secretaria Nacional da Juventude; DI-Dispensa de Licitação
115.	Algumas considerações são necessárias a respeito dessa pesquisa: a primeira, é que a amostra ora levantada não obedece a critérios estatísticos, porque não foi possível coletar uma massa de testes suficientemente representativa para adotar tais critérios.
116.	 Também não se trata de uma amostra exaustiva de todos os contratos firmados pela Linkcon com a administração pública. Na realidade, essa amostra sequer lista todos os contratos firmados pela empresa com a APF. Como exemplo, é possível citar os Contratos Confea 4/2017, 10/2017 e 16/2017 e o Contrato Codesp 84/2017, todos oriundos do PE CDRJ 17/2016. 
117.	Os três primeiros estão sendo avaliados no processo Processo 043.159/2018-4, uma TCE, já mencionada anteriormente. Foram firmados por R$ 1.999.460,00, R$ 13.006.240,00 e R$ 4.706.250,00, segundo se extrai do voto do Acórdão 2973/2018-TCU-Plenário, parágrafo quarto. 
118.	Já o Contrato Codesp 84/2017 é objeto do processo Processo 029.086/2019-1, também uma TCE, consoante consta na tabela de processos da Linkcon no TCU. Foi assinado pelo valor de R$ 2.819.300,00, de acordo com o voto do Acórdão 2888/2018-TCU-Plenário, parágrafo 80.
119.	Além desses quatro contratos da APF, também não foi localizado, na sobredita pesquisa, o ajuste firmado com a Justiça Federal de Primeiro Grau/CE, a partir do qual foram efetivados pagamentos da ordem de R$ 5.840.374,00 entre os anos de 2009 e 2017, de acordo com a Sefti (peça 38, p. 21) . Na realidade, não é possível saber, com as informações constantes dos autos, de quantos ajustes se trata.
120.	Uma segunda consideração necessária é que a pesquisa também não inclui contratos firmados pela Linkcon com entidades de outros entes federativos. Não foi possível localizar, no portal "Dados Abertos - Compras Governamentais", os ajustes que deram suporte a pagamentos materialmente relevantes efetivados por essas entidades. Como exemplo, tem-se a Prefeitura Municipal de Fortaleza, a qual, durante os anos de 2010 a 2013, efetivou pagamentos no montante de R$ 8.454.980 à empresa, segundo a Sefti (peça 38, p. 21) .
121.	Por fim, impende apontar a quantidade de contratos firmados pela Linkcon com a APF a partir do PE CDRJ 17/2016, inclusive com a Funasa, todos materialmente relevantes. Os seis contratos detectados na pesquisa atingem a cifra de R$ 33.717.696,00. Pelo menos dois desses contratos foram renovados: Dnit/DF 915/2016 e Inmetro 10/2017.
122.	O primeiro foi prorrogado em 29/12/2017 por doze meses, sem alteração do valor (http://compras.dados.gov.br/contratos/doc/contrato/39300350009152016/aditivos) . Já o Contrato Inmetro 10/2017 foi prorrogado duas vezes, uma em 5/6/2018 e outra, em 3/6/2019, ambas prorrogações por doze meses. Contudo, em 8/10/2019, houve supressão, por meio de aditivo, de 43% do objeto contratual (http://compras.dados.gov.br/contratos/doc/contrato/18302350000102017/aditivos) .  
123.	Logo, esses aditivos acrescentaram R$14.318.122,52 (5.716.350,00 + 5.478.836,00 + 5.478.836,00 * 57 / 100) à cifra precitada, totalizando R$ 48.035.818,52 (14.318.122,52 + 33.717.696,00) . Esse total, somado aos valores dos quatro contratos não localizados na pesquisa (Confea: 1.999.460,00, 13.006.240,00 e 4.706.250,00; e Codesp: 2.819.300,00) , alcançam o montante de R$ 70.567.068,52 em ajustes celebrados a partir do PE CDRJ 17/2016.
124.	Recorde-se que este pregão aconteceu em 2016. Como resultado, foi firmada a ARP 1/2016 em 8/9/2016 por R$ 20.489.950,00, tendo como fornecedor registrado a Linkcon (peça 137, p. 5-7) . Assim, como o pregão sob análise ocorreu em 2018, mesmo desconsiderando os ajustes firmados a partir desse ano, tem-se que, por ocasião do certame, a Linkcon havia assinado ajustes públicos que alcançavam mais de 50 milhões de reais.
125.	Por tudo isso, não dá para acreditar que os responsáveis pela Linkcon não estivessem conscientes de que a empresa não mais se enquadrava como EPP à época do certame. Essa análise corrobora a conclusão a que se chegou em tópico anterior, isto é, de que a conduta da empresa não foi revestida de boa-fé quando se utilizou do direito de preferência para se sagrar vencedora do PE Funasa 6/2018, como sustentou a defesa no presente recurso.
126.	Feitas essas considerações, buscou-se avaliar se houve uso indevido do direito de preferência por parte da Linkcon em algum dos pregões obtidos na pesquisa. Para isso, com base em consultas ao portal do Comprasnet (http://www.comprasnet.gov.br/livre/Pregao/ata0.asp) , foram obtidas as atas dos seguintes PE, contidos na última tabela desta instrução: Iphan/MA 1/2013, Lanagro/PE 5/2014, IAM/Fiocruz/PE 21/2012, IAM/Fiocruz/PE 9/2018, GEP/INSS/TO 9/2010, MPEG/MCT 57/2010 e PE Unifal/MG 205/2010 (peça 137, p. 8-59) .
127.	A avaliação documental mostrou que, em todos esses pregões, a empresa se declarou como EPP, mas não houve, em nenhum deles, utilização do direito de preferência para vencer a disputa. Remanesce, no entanto, a irregularidade de haver declarado falsamente o enquadramento como EPP no PE IAM/Fiocruz/PE 9/2018.
128.	Neste pregão, houve questionamento, por parte de uma empresa concorrente, acerca do enquadramento da Linkcon como EPP, mas não por motivo de uso indevido do direito de preferência. De acordo com a ata, a Linkcon apresentou declaração de que iria corrigir o problema (peça 137, p. 34) .
129.	Quanto aos demais pregões, necessário observar o que preconiza a LC 123/2006 sobre o assunto:
Art. 3º Para os efeitos desta Lei Complementar, consideram-se microempresas ou empresas de pequeno porte, (...) 
II - no caso da empresa de pequeno porte, aufira, em cada ano-calendário, receita bruta superior a R$ 360.000,00 (trezentos e sessenta mil reais) e igual ou inferior a R$ 3.600.000,00 (três milhões e seiscentos mil reais) .
II - no caso de empresa de pequeno porte, aufira, em cada ano-calendário, receita bruta superior a R$ 360.000,00  (trezentos e sessenta mil reais)  e igual ou inferior a R$ 4.800.000,00 (quatro milhões e oitocentos mil reais) .     (Redação dada pela Lei Complementar nº 155, de 2016)   (...) 
§ 9º  A empresa de pequeno porte que, no ano-calendário, exceder o limite de receita bruta anual previsto no inciso II do caput deste artigo fica excluída, no mês subsequente à ocorrência do excesso, do tratamento jurídico diferenciado previsto nesta Lei Complementar, incluído o regime de que trata o art. 12, para todos os efeitos legais, ressalvado o disposto nos §§ 9o-A, 10 e 12.
§ 9o-A.  Os efeitos da exclusão prevista no § 9o dar-se-ão no ano-calendário subsequente se o excesso verificado em relação à receita bruta não for superior a 20% (vinte por cento) do limite referido no inciso II do caput.
130.	Assim, para saber se uma empresa se enquadra ou não como EPP, é preciso avaliar seu faturamento no exercício anterior. Até 2017, esse valor não poderia exceder a R$ 3.600.000,00, enquanto, a partir deste ano, o limite subiu para R$ 4.800.000,00.
131.	Dessa forma, é possível inferir que, no PE IAM/Fiocruz/PE 21/2012, a empresa também apresentou declaração em desconformidade com as regras, já que, em 2011, ela obteve faturamento superior ao limite estabelecido na lei. Segundo a Sefti, neste ano, a Linkcon recebeu o montante de R$ 5.741.148,00 oriundo de contratos públicos (peça 38, p. 21) .
132.	Nos demais pregões (GEP/INSS/TO 9/2010, MPEG/MCT 57/2010, Unifal/MG 205/2010 e Lanagro/PE 5/2014) , não é possível afirmar se a declaração apresentada pela empresa era falsa ou não. 
133.	Quanto ao PE Lanagro/PE 5/2014, verifica-se que, em 2013, o faturamento apontado pela Sefti, relativo a pagamentos efetivados por órgãos públicos (peça 38, p. 21) , não ultrapassou o limite definido na LC 123/2006. No entanto, não há garantias que a empresa se enquadrava como EPP neste pregão, pois o número apresentado pela Sefti pode não ter levado em consideração outros possíveis pagamentos, tanto de entidades públicas, quanto privadas. 
134.	Em relação aos pregões de 2010, não constam informações sobre faturamento no levantamento realizado pela Sefti, razão pela qual não se pode extrair conclusões sobre as declarações apresentadas a partir das informações disponíveis nos autos.
135.	De todo o exposto, conclui-se, com base na amostra avaliada, que não há notícias de reincidência da Linkcon quanto à utilização indevida do direito de preferência, conforme ela sustenta em sua defesa. Porém, tal afirmativa deve ser recepcionada com reserva, pois se fundamenta em uma amostra não estatística e não exaustiva, consoante demonstrado anteriormente neste tópico.
136.	Essa questão da reincidência no uso indevido do direito de preferência tem sido considerada pelo TCU para fixar o prazo da inidoneidade. Como exemplo, veja-se o Acórdão 2993/2011-TCU-Plenário. De acordo do voto do relator, a empresa investigada nos autos se valeu, em pelo menos quatro licitações, da condição de EPP para se sagrar vencedora. Entendeu-se, na ocasião, que o período de um ano seria razoável para o prazo da inidoneidade (parágrafos 14, 21 e 24 do voto) .
137.	Situação semelhante ocorreu no âmbito do Acórdão 970/2011-TCU-Plenário, quando se declarou a inidoneidade de uma empresa pelo prazo de um ano por se beneficiar indevidamente do critério de desempate previsto na LC 123/2006. De acordo com o parágrafo 11 do voto, a fraude foi verificada em três pregões realizados em 2007 e em dois pregões, em 2008, com a consequente contratação em três deles.
138.	Ainda como exemplo de reincidência, é possível citar o Acórdão 2101/2011-TCU-Plenário. Segundo o voto deste acórdão, determinada empresa lançou mão do privilégio de desempate para oferecer lances por ocasião de disputas públicas em 85 oportunidades (parágrafo 13 da proposta de deliberação) .
139.	A empresa alegou que não restou demonstrada a utilização efetiva do direito de preferência, uma vez que não constavam informações de contratações efetivadas pela empresa. Contudo, devido à identificação quatro certames vencidos pela empresa, entendeu-se pela ocorrência de fraude à licitação, o que motivou a declaração de sua inidoneidade pelo período de um ano.
Da ausência de vantagem
140.	Por meio do acórdão recorrido, foi declarada a inidoneidade da Linkcon para participar de licitação na APF pelo prazo de três anos. A empresa argumenta que a penalidade é arbitrária e desproporcional, pois não auferiu qualquer proveito econômico, já que o certame foi revogado devido a falhas no edital.
141.	É fato que houve a revogação da licitação em foco por motivos alheios à conduta inidônea da Linkcon, razão pela qual a empresa não logrou assinar o contrato resultante do certame. A ausência de vantagem, resultante da não assinatura do contrato, foi registrada ao final do voto do acórdão recorrido, em função de manifestação apresentada pela Linkcon, "estando o processo concluso (...) e pautado para a sessão de 20/02/2019" (parágrafo 26 do voto) .
142.	De acordo com o voto do relator (parágrafo 27 do voto) , por meio de sua manifestação, a recorrente solicitou a aplicação da pena de advertência ou a redução do prazo de inidoneidade para três meses, tendo em vista a revogação do certame e a ausência de vantagem para a licitante. Contudo, o relator entendeu que, pelas razões expostas na instrução da Sefti (peça 68) e no voto, os argumentos lançados na manifestação não mereciam acolhida, por serem insuficientes para afastar as irregularidades.
143.	Na precitada instrução, a ausência de vantagem foi citada como argumento da recorrente nos tópicos 2.2 e 2.3. No primeiro tópico, não foi localizada análise específica sobre esse assunto, enquanto, no segundo, podem ser extraídos os seguintes trechos:
75. Portanto, diante da fraude cometida à licitação, cuja gravidade implica até mesmo detenção de dois a quatro anos, além de multa, (...) entende-se que os atenuantes elencados pela licitante não devem servir para abrandar sua possível penalização por este Tribunal. 
76. Convém destacar que o citado voto condutor do Ministro Augusto Nardes no âmbito do TC Processo 028.597/2017-6 [citado pela Linkcon, parágrafo 66.2 da instrução de peça 68], que resultou no Acórdão 1677/2018-TCU-Plenário, e os outros mencionados, utilizados para pleitear o abrandamento na aplicação da pena de inidoneidade, fundamentam-se, basicamente, na primariedade da licitante e pela não obtenção da vantagem, ou seja, não conseguir ganhar a licitação. (...) 
79. No caso do PE 6/2018, a empresa Linkcon teve a intenção, de forma dolosa, de obter vantagem por meio do direito de preferência concedido pela Lei Complementar 123/2006, mesmo não reunindo os necessários requisitos para sua fruição, caracterizando fraude à licitação, que é duramente penalizada na esfera penal, conforme as sanções previstas na Lei 8.666/1993.
144.	Conforme já demonstrado anteriormente, a licitante é primária, pois não há qualquer acórdão condenatório contra ela até o presente momento. Além disso, entende-se que "obter vantagem" é diferente de "intenção de obter vantagem", pois, embora tenha vencido a licitação, a Linkcon não assinou o contrato dela resultante, ou seja, não auferiu qualquer proveito econômico com o certame. Por esse motivo, convém proceder a reanálise dessa matéria.
145.	Para corroborar sua argumentação acerca da ausência de vantagem, a recorrente traz extenso exemplo de julgado relativo à apelação da União contra sentença proferida pelo juízo de 1º grau da Justiça Federal. Em comum com o presente caso, constata-se o exercício indevido do direito de preferência para vencer a licitação. Contudo, devido à denúncia feita por empresa concorrente, a ré foi desclassificada.
146.	O relator deste julgado entendeu que a razão estava do lado do demandante, razão pela qual deferiu o pedido de antecipação de tutela para suspender os efeitos jurídicos da penalização imposta. No entanto, entende-se que esse exemplo não pode servir de paradigma para o caso sob análise, em função dos motivos a seguir expostos.
147.	Para fundamentar sua decisão, o precitado relator considerou se tratar de mero equívoco da empresa ré, sem configurar má-fé ou intenção de fraudar a licitação (peça 120, p. 12) . Não é o caso do presente recurso, conforme já demonstrado anteriormente.
148.	Além disso, segundo esse mesmo exemplo, ele entendeu que o ato de fazer declaração falsa não estaria tipificado no art. 7º da Lei 10.520/2002 e, assim, não poderia a Administração substituir o ente legislador e criar hipótese de penalização. O artigo foi inclusive transcrito no exemplo (peça 120, p. 13) .
149.	Tal argumento não pode prevalecer, já que a apresentação de documentação falsa está tipificada no sobredito dispositivo, conforme se observa abaixo, com grifos na parte que interessa a esta instrução:
Art. 7º Quem, convocado dentro do prazo de validade da sua proposta, não celebrar o contrato, deixar de entregar ou apresentar documentação falsa exigida para o certame, ensejar o retardamento da execução de seu objeto, não mantiver a proposta, falhar ou fraudar na execução do contrato, comportar-se de modo inidôneo ou cometer fraude fiscal, ficará impedido de licitar e contratar com a União, Estados, Distrito Federal ou Municípios e, será descredenciado no Sicaf, ou nos sistemas de cadastramento de fornecedores a que se refere o inciso XIV do art. 4o desta Lei, pelo prazo de até 5 (cinco) anos, sem prejuízo das multas previstas em edital e no contrato e das demais cominações legais.
150.	Como se vê, o art. 7º da Lei 10.520/2002 prevê o impedimento de licitar e contratar com a União, Estados, Distrito Federal ou Municípios por até cinco anos em caso de apresentação de documentação falsa. De fato, além da declaração de inidoneidade, seria possível a aplicação de outras penalidades, conforme dispõe o mesmo artigo.
151.	A recorrente traz outros exemplos de julgados para defender que a pena foi exagerada. Dois deles encontram-se no bojo da apelação retro analisada (peça 120, p. 14) . Não se adequam, contudo, para o propósito alvitrado pela recorrente, pois não se referem ao uso indevido do direito de preferência em licitações.
152.	Também são citados os seguintes acórdãos, todos do Plenário do TCU, como precedentes para a reforma da decisão recorrida: 1797/2014, 740/2014, 1853/2014 e 1677/2018. Segundo a recorrente, tais decisões tratariam de situações similares, nas quais houve o abrandamento da pena para empresas que não obtiveram vantagem com a apresentação de declaração fraudulenta.
153.	No entanto, nenhum desses quatro acórdãos se refere ao exercício irregular do direito de preferência, pois todos remetem à apresentação de declaração falsa, mas não, ao uso do critério de desempate em certames. Não é o ideal, portanto, como paradigma para o presente caso.
154.	Em pesquisa à jurisprudência do TCU, localizou-se o Acórdão 1173/2012-TCU-Plenário, emitido no âmbito de uma representação contra a declaração de classificação em primeiro lugar de uma empresa em um pregão do Instituto Nacional de Metrologia, Normalização e Qualidade Industrial (Inmetro) , realizado em 2010. O caso é análogo ao presente, tendo em vista que a fraude perpetrada é similar, mas a empresa não obteve vantagem pecuniária.
155.	De acordo com o voto, a empresa se utilizou indevidamente do direito de preferência para vencer a disputa, mas não chegou a assinar contrato, porque o certame foi revogado (parágrafos 2 e 10 do voto) . Mediante o acórdão supracitado, foi declarada sua inidoneidade pelo prazo de um ano.
156.	No âmbito do Acórdão 2101/2011-TCU-Plenário, já citado anteriormente (parágrafos 138 a 139) , verificou-se que determinada empresa se beneficiou indevidamente do critério de desempate previsto na LC 123/2006 em 85 oportunidades, mas não restou comprovado que ela firmou contrato em função desses certames. Foi declarada sua inidoneidade pelo período de um ano.
157.	Por outro lado, quando a empresa obtém a vantagem pretendida com a fraude, isto é, quando logra assinar contrato, essa circunstância é considerada por ocasião da fixação do prazo de inidoneidade. Como exemplo, os Acórdãos 2993/2011 e 970/2011, ambos do Plenário do TCU já mencionados anteriormente (parágrafos 136 a 137) . Nas duas ocasiões, o prazo da inidoneidade foi fixado em um ano.
CONCLUSÃO
158.	Da análise efetivada, são extraídas as seguintes conclusões:
	a) Não há que se falar em cerceamento de defesa, nem em perda de objeto da representação, conforme defende a recorrente (parágrafos 56 a 76) .
	b) A conduta da Linkcon, ao perpetrar fraude com o uso do critério de desempate para vencer o pregão em foco, amparada por declaração falsa de enquadramento como EPP, não foi revestida de boa-fé, conforme consignado pelo relator no voto do acórdão recorrido (parágrafos 77 a 92) .
	c) A Linkcon é primária no âmbito do TCU, pois não há registros de condenação com trânsito em julgado em seu desfavor até o presente momento (parágrafos 93 a 102) .  
	d) Foram localizados quatorze processos relativos à Linkcon, nos quais são investigadas outras irregularidades, muitas delas graves, embora distintas da examinada neste processo. Essa circunstância foi levada em consideração na hora de avaliar a culpabilidade da empresa, mas não foram localizados precedentes na jurisprudência do TCU a esse respeito (parágrafos 103 a 106) .
	e) Com base em uma amostra não estatística e não exaustiva, é possível afirmar que não há notícias de reincidência da Linkcon quanto à utilização indevida do critério de desempate para vencer licitações (parágrafos 107 a 139) .
	f) A Linkcon não obteve vantagem pecuniária com o uso irregular do critério de desempate, pois, apesar de ter vencido a disputa, não logrou assinar o contrato resultante do certame (parágrafos 140 a 157) .
159.	No seu recurso, a Linkcon preliminarmente solicita que seja decretada a nulidade do julgamento por violação do seu direito de defesa ou que se revogue o processo, ante a perda do objeto devido à revogação do processo licitatório. Tal pretensão não pode ser atendida, tendo em vista que a análise demonstrou a inexistência dessas duas circunstâncias.
160.	Adicionalmente, a empresa requer que a decisão seja reformada, caso não seja anulada. Nesse sentido, propõe que a penalidade imposta seja transformada em pena de advertência, ou, no máximo, em pena de suspensão temporária de participação em licitação e impedimento de contratar com a APF por três meses. 
161.	Quanto a transformar a pena aplicada em advertência, entende-se que o pedido deve ser negado, em função da gravidade dos fatos apurados nesses autos. Além disso, a jurisprudência colacionada nessa instrução demonstrou que, na ocorrência de fraude contra a licitação, como é o caso, a penalidade usual é a declaração de inidoneidade da empresa fraudadora.
162.	Em relação à redução do prazo de inidoneidade, necessário sopesar os atenuantes e os agravantes da presente situação. Como agravante, foi detectada a ausência de boa-fé na conduta da empresa, a qual foi avaliada pelo relator por ocasião da fixação do prazo da penalidade.
163.	Além disso, ao avaliar a culpabilidade da Linkcon em seu voto, o relator considerou a ocorrência de outras irregularidades, conforme transcrito abaixo (peça 97, p. 4) :
22. Destaco, ainda, que a empresa que se discute nestes autos (Linkcon) é responsável por uma série de irregularidades, conforme consta das seguintes decisões que converteram os autos em TCE: (i) Acórdão 2207/2018-TCU-Plenário (fiscalização na Funasa, Contrato 38/2017, implantação do SEI, valor da ordem de R$ 8 milhões) ; (ii) Acórdão 2888/2018-TCU-Plenário (fiscalização na Codesp, contratos com as empresas Linkcon e N2O, indícios de prejuízo ao erário superior a R$ 15 milhões) ; e (iii) Acórdão 2973/2018-TCU-Plenário (fiscalização no Confea) .
164.	Contudo, apesar da gravidade das irregularidades detectadas nos processos em que a Linkcon é responsável, não houve decisão de mérito acerca delas no âmbito deste Tribunal. Não foram localizados precedentes na jurisprudência do TCU em tratar tal assunto como agravante da conduta do responsável para fins de penalização, conforme já mencionado.
165.	Note-se que as sanções de declaração de inidoneidade (art. 46 da Lei 8.443/1992) aplicadas à mesma licitante são cumulativas e devem ser cumpridas sucessivamente. No entanto, estão limitadas, em seu conjunto, ao total de cinco anos. 
166.	Nesse sentido, os Acórdãos 2702/2018 e 1221/2018, ambos do Plenário do TCU. Assim, caso as irregularidades imputadas à Linkcon sejam confirmadas, nada obsta que o prazo de inidoneidade seja ampliado, quando forem emitidas decisões de mérito nos precitados processos.
167.	Entende-se, portanto, que deve ser admitido como atenuante o fato de não haver decisões de mérito em relação a processos de responsabilidade da Linkcon, ou seja, sua primariedade. Este tem sido o entendimento predominante do TCU em seus julgados, conforme já demonstrado.
168.	Recorde-se do já citado Acórdão 1370/2015-TCU-Plenário, que trata de fraude simular à analisada neste processo. A empresa envolvida apresentou lance superveniente de desempate durante a disputa e venceu o certame, mas a contratação não se concretizou. A circunstância de a empresa ser ré primária foi considerada pelo relator ao fixar sua inidoneidade pelo período de seis meses (parágrafos 31, 34 e 36 do voto e item 9.3 do acórdão) .
169.	Outra circunstância não considerada pelo relator foi a não reincidência da Linkcon em relação à fraude sob análise. Foram localizados três acórdãos sobre o assunto na jurisprudência do TCU, que demonstraram a existência de empresas que lançaram mão do privilégio de desempate para oferecer lances e, assim, vencer licitações (2101/2011, 2993/2011 e 970/2011, todos do Plenário) .
170.	No primeiro acórdão, restou comprovado o uso do artifício, mas não foi possível verificar a obtenção de vantagem com as consequentes contratações. Já nos demais, a fraude foi identificada, com a consequente contratação, ou seja, com obtenção de vantagem. Em todos os casos, a inidoneidade foi fixada em um ano.
171.	A obtenção, ou não, de vantagem foi outro aspecto não avaliado pelo relator quando da fixação do prazo de inidoneidade da Linkcon. No presente caso, como a licitação foi revogada, não houve a contratação da empresa.
172.	Observe-se que a jurisprudência supracitada, relacionada com os atenuantes e agravantes, se refere a casos em que foi identificada fraude similar a que ocorreu neste processo. Em nenhum deles o prazo da inidoneidade foi superior a um ano.
173.	Embora, no TCU, não haja dosimetria objetiva da penalidade, nem rol de agravantes e atenuantes legalmente reconhecido (v.g Acórdão 1137/2019-TCU-Primeira Câmara) , devem ser levadas em consideração as circunstâncias descritas anteriormente e a isonomia de tratamento com casos análogos. Por isso, propõe-se a redução do prazo da declaração de inidoneidade da empresa Linkcon em função dos motivos enumerados abaixo, em síntese:
	a) primariedade em relação aos processos em que responde no TCU;
	b) não reincidência na prática do uso do critério de desempate para vencer licitações, amparada em declaração falsa de enquadramento como EPP;
	c) ausência de obtenção de vantagem em virtude da revogação do certame;
	d) necessidade de tratamento isonômico em relação a casos análogos.
PROPOSTA DE ENCAMINHAMENTO
174.		Ante o exposto, submete-se à consideração superior a presente análise do pedido de reexame interposto pela empresa Linkcon Ltda. - Eireli contra o Acórdão 339/2019-TCU-Plenário, propondo-se, com fundamento no art. 48 da LOTCU:
	a) conhecer do recurso e, no mérito, dar-lhe provimento parcial para reduzir o prazo da declaração de inidoneidade aplicado à empresa por meio do item 9.3 do Acórdão 339/2019-TCU-Plenário;
	b) dar ciência do acórdão que vier a ser proferido ao recorrente e aos demais interessados.
	É o Relatório.

8.1. Marcelo Goncalves da Cruz e outros, representando Fundação Nacional de Saúde.  
8.2. Albertina de Almeida Noberto (34654/OAB-DF) e outros, representando Basis Tecnologia da Informação S.A. 
8.3. Alexandre Henrique Coelho de Melo (20582/OAB-PE) e outros, representando Linkcon Ltda.

Não atuou.

Representação. Funasa. Pregão. Revogação do certame. Exercício indevido do direito de preferência. Declaração de inidoneidade por três anos. Pedido de reexame. PRESENÇA DE ATENUANTES. Provimento parcial.

REPRESENTAÇÃO (REPR)

Secretaria de Recursos (Serur); Secretaria de Fiscalização de Tecnologia da Informação (Sefti).

Cuidam os autos de pedido de reexame interposto pela empresa Linkcon Ltda. - Eireli contra o Acórdão 339/2019-TCU-Plenário, relator Ministro Augusto Nardes, por meio do qual, entre outras medidas, o TCU declarou a sua inidoneidade para participar de licitação na Administração Pública Federal pelo prazo de 3 (três) anos, nos termos do art. 46 da Lei 8.443/1992, em virtude de prática fraudulenta comprovada no Pregão Eletrônico 6/2018, promovido pela Funasa.
O objeto do certame era a contratação de serviços de desenvolvimento e manutenção de sistemas de informação, na modalidade de fábrica de software, sendo composto de um item:  12.273 pontos de função (PF) , cujo valor unitário foi estimado em R$ 710,10, perfazendo o montante de R$ 8.715.057,30 (peça 3, p. 1 e 162-165) .
Feitas as solicitações de informações de praxe, a Sefti propôs a anulação do pregão questionado, que restou desnecessária devido à sua revogação pela Funasa, e correções de rumo para o próximo certame. 
Além disso, foi apurado que a empresa Linkcon fez uso da condição de empresa de pequeno porte (EPP) , e exerceu direito de preferência previsto na Lei Complementar 123/2006 para vencer a licitação, embora tivesse auferido receita operacional bruta incompatível com esse enquadramento. Sendo assim, foi configurada a fraude que levou à declaração de inidoneidade presente na decisão ora recorrida. 
Preliminarmente, ratifico o exame de admissibilidade despachado por mim nestes autos, uma vez que o recurso apresentado atende aos requisitos dispostos nos artigos 277, inciso II, 278, caput e § 1º, e 286 do Regimento Interno do TCU.
Quanto ao mérito, manifesto-me, desde já, pelo provimento parcial do recurso de acordo com os pareceres precedentes (peças 138 a 140) e adoto como minhas próprias razões de decidir o exame empreendido pela unidade instrutiva e reproduzido no relatório precedente, no qual foi abordada, com a devida profundidade, a argumentação ventilada pelo recorrente na presente fase processual, sem prejuízo dos breves destaques que farei a seguir.
A conduta condenada foi assim descrita pela unidade técnica:
4. A sessão de abertura das propostas do pregão ocorreu em 28/6/2018. Inicialmente, a empresa Basis Tecnologia da Informação S.A. ofereceu o melhor lance no valor de R$ 6.638.927,00, seguida pela empresa Hominus Gestão e Tecnologia Ltda., com um lance de R$ 6.639.000,00 (peças 26 e 33) . 
5. No entanto, durante a sessão, a pregoeira informou acerca da participação de empresa de pequeno porte (EPP) optante de benefício da Lei Complementar (LC) 123/2006, razão pela qual a EPP teria a possibilidade de exercer direito de preferência legalmente assegurado após o encerramento de todos os itens. Assim, ela avisou à EPP, no caso, à empresa Linkcon, sobre a possibilidade de ela enviar ou desistir de apresentar lance final inferior ao lance vencedor para o item 1 (peça 26) .
6. Ato contínuo, a Linkcon apresentou proposta no valor de R$ 6.637.000,00, utilizando, dessa forma, o direito de preferência assegurado às microempresas (ME) e EPP nas licitações.
A boa-fé foi afastada no seguinte trecho:
84. Veja-se que, no ano anterior ao certame, em 2017, a empresa recebeu mais de 23 milhões de reais somente em pagamentos efetivados por órgãos públicos. Esse valor é quase cinco vezes superior ao limite de R$ 4,8 milhões de faturamento para fins de enquadramento como EPP, válido a partir deste ano. Tal limite foi fixado por meio da Lei Complementar (LC) 155/2016, que alterou o art. 3º, inc. II, da LC 123/2006. 
85. Por tudo isso, não é crível que os responsáveis pela empresa não soubessem que ela não mais se enquadrava como EPP à época do pregão sob análise. Ao contrário, tudo leva a crer que eles agiram com intenção de fraudar o certame, mediante o uso de um direito de preferência incompatível com a situação da empresa. O volume faturado nos dois anos anteriores ao pregão não permite aceitar que se tratou de um erro do serviço de contabilidade, como sustenta a recorrente.
86. Outros detalhes corroboram esse entendimento. Consoante registrado pela Sefti, a Linkcon somente solicitou seu desenquadramento como EPP após denúncia de sua concorrente (peça 68, p. 10-11, parágrafos 52 e 53) . Por isso, não é plausível a argumentação de que a empresa adotou esse procedimento espontaneamente, após verificar o erro em sua contabilidade.
Sendo assim, estão configuradas tanto a conduta fraudulenta por meio de apresentação de documento falso, como a ausência de boa-fé. A penalidade alvitrada pelo relator a quo está em harmonia com o previsto no art. 7º da Lei 10.520/2002, que prevê o impedimento de licitar e contratar com a União, Estados, Distrito Federal ou Municípios por até cinco anos em caso de apresentação de documentação falsa. 
Também não procede a alegação da recorrente de que a conduta sancionada não causou danos ao Erário, dada a revogação da licitação, pois há custos administrativos associados a essa revogação, tanto para a Funasa como para esta Corte, além de eventuais prejuízos ao interesse público, ao atrasar a prestação de serviços necessários ao bom funcionamento da Fundação.  
Ainda assim, em consonância com a análise empreendida pelo auditor da Serur, verifico que estão presentes alguns fatores que devem ser considerados no reexame da matéria.
Não há notícias de reincidência da Linkcon quanto à utilização indevida do direito de preferência, conforme ela sustenta em sua defesa.
Embora tenha vencido a licitação, a Linkcon não assinou o contrato dela resultante, ou seja, não auferiu qualquer proveito econômico com o certame.
Ainda que a empresa esteja presente em alguns processos no TCU, fato citado no Voto que sustentou o Acórdão 339/2019-TCU-Plenário, não há qualquer decisão condenatória contra ela até o presente momento. Ou seja, ainda há uma condição de primariedade da empresa. 
Por fim, ao verificar casos análogos, a Serur cita o Acórdão 1370/2015-TCU-Plenário, de relatoria da Ministra Ana Arraes. Nessa decisão, a empresa envolvida apresentou lance superveniente de desempate durante a disputa e venceu o certame, mas a contratação também não se concretizou. A circunstância de a empresa ser ré primária foi levada em consideração pela relatora ao fixar sua inidoneidade pelo período de seis meses. 
A Serur traz à baila casos parecidos: 
169. Foram localizados três acórdãos sobre o assunto na jurisprudência do TCU, que demonstraram a existência de empresas que lançaram mão do privilégio de desempate para oferecer lances e, assim, vencer licitações (2101/2011, 2993/2011 e 970/2011, todos do Plenário) .
170. No primeiro acórdão, restou comprovado o uso do artifício, mas não foi possível verificar a obtenção de vantagem com as consequentes contratações. Já nos demais, a fraude foi identificada, com a consequente contratação, ou seja, com obtenção de vantagem. Em todos os casos, a inidoneidade foi fixada em um ano. (grifo nosso) 
Em vista dos argumentos apresentados, embora aquiesça à conclusão do eminente Ministro relator a quo quanto à sanção de inidoneidade para licitar com a Administração Pública Federal, considero o prazo de três anos, no presente caso, demasiado severo. 
Ao mesmo tempo, vale lembrar que o citado ditame legal já conta com quase duas décadas, sendo instrumental para a construção um ambiente de contratações públicas mais saudável. Ainda assim, passada mais de uma década da promulgação da Lei do Pregão, foi necessário que o TCU atuasse diante da patente dificuldade das organizações contratantes em implementá-lo, o que foi feito por meio do Acórdão 754/2015-TCU-Plenário (Rel. Ana Arraes) com a recomendação à então secretaria de Logística e Tecnologia da Informação do Ministério do Planejamento, Orçamento e Gestão para que criasse, no sistema Comprasnet, "flag e campos destinados a controlar a abertura de processos administrativos contra empresas que incorrem nos comportamentos tipificados no art. 7º da Lei 10.520/2002, como, por exemplo, o número do processo, seu resultado e, eventualmente, a razão da não abertura de processo". 
Assim, ao rever a decisão atacada, não defendo suavizar a aplicação da norma, mas ajustá-la. 
As referências jurisprudenciais de 2011 (2101/2011, 2993/2011 e 970/2011, todos do Plenário) fixaram em um ano o período de sanção para as empresas que auferiram ganhos com o uso ilícito do direito de preferência. Embora tais ganhos não tenham ocorrido no caso em tela, considero adequado período semelhante de sancionamento no presente caso.
Explico. 
Naquele ano, esta Corte começava a se posicionar acerca do descumprimento do art. 7º da Lei 10.520/2002, ao contrário do presente caso, uma vez que o ocorrido se deu em 2018, ou seja, 16 (dezesseis) anos depois da Lei 10.520/2002, 7 (sete) anos depois das referências da jurisprudência supra e 3 (três) anos depois do citado Acórdão 754/2015-TCU-Plenário, em que o TCU deixou claro que não só tal conduta era inaceitável, como "lembrou" a cada organização contratante da necessidade de combater essa prática nociva.
Por fim, embora o Acórdão 1370/2015-TCU-Plenário tenha fixado a sanção em 6 meses considerando a primariedade do envolvido, o decisum trata de contratação ocorrida em 2014, antes, portanto, do Acórdão 754/2015-TCU-Plenário.
Sendo assim, considero apropriado dar provimento parcial ao pedido de reexame para manter a declaração de inidoneidade aplicada à empresa por meio do item 9.3 do Acórdão 339/2019-TCU-Plenário, mas reduzindo sua duração de 3 (três) anos para 1 (um) ano.
	Dessa forma, incorporando os fundamentos e as conclusões da instrução da unidade técnica às minhas razões de decidir, VOTO para que o Tribunal adote a deliberação que ora submeto a este Colegiado.
TCU, Sala das Sessões Ministro Luciano Brandão Alves de Souza, em 20 de janeiro de 2021.
AROLDO CEDRAZ 
Relator